---
title: "¿De quién depende México cuando importa?"
subtitle: "Concentración de proveedores en las importaciones mexicanas, 2015–2025"
date: "`r format(Sys.Date(), '%d/%m/%Y')`"
output:
  flexdashboard::flex_dashboard:
    orientation: rows
    vertical_layout: scroll
    theme: cosmo
    source_code: embed
    self_contained: true
knit: (function(input, ...) { rmarkdown::render(input, output_file = "index.html", encoding = "UTF-8") })
---

```{r setup, include=FALSE}
library(flexdashboard)
library(dplyr)
library(tidyr)
library(ggplot2)
library(plotly)
library(DT)
library(scales)

knitr::opts_chunk$set(echo = FALSE, message = FALSE, warning = FALSE)

# -----------------------------------------------------------------------------
# 1. DATOS
# Son las tablas que guarda el chunk "exportar-dashboard" de Proyecto_9_EDA.Rmd
# en la carpeta datos/. La primera columna de cada una es el año (se renombra
# a "año" para no depender de la codificación de la ñ).
# -----------------------------------------------------------------------------
ind   <- readRDS("datos/indicadores.rds") %>% rename(año = 1) %>% filter(flow_code == "M")
cl    <- readRDS("datos/clusters_k5.rds")  %>% mutate(cluster = as.character(cluster))
saldo <- readRDS("datos/saldo_anual.rds")  %>% rename(año = 1)
soc   <- readRDS("datos/socios_top5.rds")  %>% rename(año = 1)

año_i <- min(ind$año)
año_f <- max(ind$año)

# -----------------------------------------------------------------------------
# 2. NOMBRES LEGIBLES (capítulos HS2 y países)
# -----------------------------------------------------------------------------
hs_es <- c("01"="Animales vivos","02"="Carne y despojos comestibles","03"="Pescados y crustáceos","04"="Lácteos, huevo y miel","05"="Otros productos de origen animal","06"="Plantas vivas y flores","07"="Hortalizas","08"="Frutas y frutos secos","09"="Café, té y especias","10"="Cereales","11"="Productos de molinería","12"="Semillas oleaginosas","13"="Gomas y resinas","14"="Materias trenzables vegetales","15"="Grasas y aceites","16"="Preparaciones de carne o pescado","17"="Azúcares","18"="Cacao","19"="Preparaciones de cereales","20"="Preparaciones de hortalizas y frutas","21"="Preparaciones alimenticias diversas","22"="Bebidas y vinagre","23"="Residuos de la industria alimentaria","24"="Tabaco","25"="Sal, azufre, tierras y piedras","26"="Minerales metalíferos","27"="Combustibles minerales","28"="Químicos inorgánicos","29"="Químicos orgánicos","30"="Productos farmacéuticos","31"="Abonos","32"="Extractos curtientes y tintóreos","33"="Perfumería y cosméticos","34"="Jabones y ceras","35"="Materias albuminoideas y colas","36"="Pólvoras y explosivos","37"="Productos fotográficos","38"="Químicos diversos","39"="Plásticos","40"="Caucho","41"="Pieles y cueros","42"="Manufacturas de cuero","43"="Peletería","44"="Madera","45"="Corcho","46"="Cestería","47"="Pasta de madera","48"="Papel y cartón","49"="Libros e impresos","50"="Seda","51"="Lana","52"="Algodón","53"="Otras fibras vegetales","54"="Filamentos sintéticos","55"="Fibras sintéticas discontinuas","56"="Guata y fieltro","57"="Alfombras","58"="Tejidos especiales","59"="Tejidos impregnados","60"="Tejidos de punto","61"="Prendas de punto","62"="Prendas no de punto","63"="Otros textiles confeccionados","64"="Calzado","65"="Sombreros","66"="Paraguas","67"="Plumas y flores artificiales","68"="Manufacturas de piedra y yeso","69"="Cerámica","70"="Vidrio","71"="Perlas y piedras preciosas","72"="Fundición, hierro y acero","73"="Manufacturas de hierro o acero","74"="Cobre","75"="Níquel","76"="Aluminio","78"="Plomo","79"="Cinc","80"="Estaño","81"="Otros metales comunes","82"="Herramientas y cubiertos","83"="Manufacturas de metal","84"="Maquinaria mecánica","85"="Maquinaria y equipo eléctrico","86"="Vehículos ferroviarios","87"="Vehículos y autopartes","88"="Aeronaves","89"="Barcos","90"="Instrumentos ópticos y médicos","91"="Relojería","92"="Instrumentos musicales","93"="Armas y municiones","94"="Muebles","95"="Juguetes y artículos deportivos","96"="Manufacturas diversas","97"="Objetos de arte","99"="Mercancías sin clasificar")

paises_es <- c("USA"="EE. UU.","Germany"="Alemania","Japan"="Japón","Rep. of Korea"="Corea del Sur","Canada"="Canadá","Brazil"="Brasil","Spain"="España","France"="Francia","Italy"="Italia","Viet Nam"="Vietnam","Malaysia"="Malasia","Netherlands"="Países Bajos","Thailand"="Tailandia","Russian Federation"="Rusia","New Zealand"="Nueva Zelanda","Switzerland"="Suiza","Belgium"="Bélgica","Peru"="Perú","Türkiye"="Turquía","United Kingdom"="Reino Unido","Singapore"="Singapur")

etq  <- function(hs) { n <- unname(hs_es[hs]); n[is.na(n)] <- "(sin nombre)"; paste0("HS", hs, " · ", n) }
pais <- function(x)  { n <- unname(paises_es[x]); ifelse(is.na(n), x, n) }
grupo_pais <- function(x) case_when(x == "USA" ~ "EE. UU.", x == "China" ~ "China", TRUE ~ "Otro país")

# Formatos para los textos
f1 <- function(x) formatC(x, format = "f", digits = 1, big.mark = ",")
f2 <- function(x) formatC(x, format = "f", digits = 2)
f3 <- function(x) formatC(x, format = "f", digits = 3)
p0 <- function(x) paste0(round(100 * x), "%")
p1 <- function(x) paste0(formatC(100 * x, format = "f", digits = 1), "%")
sg <- function(x, f = f1) paste0(ifelse(x > 0, "+", ifelse(x < 0, "−", "")), f(abs(x)))

# -----------------------------------------------------------------------------
# 3. PALETA Y TEMA (mismo criterio que el dashboard del curso)
# azul = información principal; naranja = énfasis puntual; gris = apoyo.
# -----------------------------------------------------------------------------
azul       <- "#2780E3"
naranja    <- "#F39C12"
gris       <- "#6C757D"
gris_claro <- "#B8C0C8"
azul_claro <- "#EAF3FC"
verde      <- "#3B9B6B"
rojo       <- "#9F8170"
marino     <- "#2C3E50"

col_socio <- c("EE. UU." = azul, "China" = naranja, "Otro país" = gris_claro)

tema_dashboard <- theme_minimal(base_size = 12) +
  theme(
    plot.title = element_text(face = "bold", size = 13, margin = margin(b = 5)),
    plot.subtitle = element_text(size = 10.5, color = gris, margin = margin(b = 8)),
    axis.title = element_text(size = 10.5, color = gris),
    panel.grid.minor = element_blank(),
    panel.grid.major.x = element_blank(),
    legend.position = "bottom",
    plot.margin = margin(10, 12, 8, 8)
  )

eje_pct_x <- scale_x_log10(breaks = c(0.0001, 0.001, 0.01, 0.1, 1, 10),
                           labels = c("0.0001%", "0.001%", "0.01%", "0.1%", "1%", "10%"))

# -----------------------------------------------------------------------------
# 4. OBJETOS ANALÍTICOS que alimentan KPIs y textos
# -----------------------------------------------------------------------------
ult   <- saldo %>% filter(año == año_f)
acum  <- sum(saldo$saldo_mmusd)
n_def <- sum(saldo$saldo_mmusd < 0)

conc <- ind %>% group_by(año) %>%
  summarise(hhi_pond = weighted.mean(hhi, valor_usd),
            top1_pond = weighted.mean(top1, valor_usd), .groups = "drop")
c_i <- conc %>% filter(año == año_i)
c_f <- conc %>% filter(año == año_f)

# Grupos del K-means. Se nombran según su PERFIL (no su número), porque kmeans
# puede numerar los grupos en otro orden.
perfil_grupo <- cl %>%
  group_by(cluster) %>%
  summarise(n = n(), hhi_medio = mean(hhi_medio), cambio_hhi = mean(cambio_hhi),
            peso_medio = mean(participacion_media), cambio_peso_pp = mean(cambio_peso_pp),
            .groups = "drop")

nombres_grupo <- setNames(paste("Grupo", perfil_grupo$cluster), perfil_grupo$cluster)
colores_grupo <- setNames(c(marino, gris_claro, verde, rojo, azul, naranja)[seq_along(nombres_grupo)], nombres_grupo)
if (nrow(perfil_grupo) == 5) {
  g_auto     <- cl$cluster[cl$hs2 == "87"][1]
  perfil_base <- perfil_grupo %>% filter(cluster != g_auto)
  g_gigantes <- perfil_base$cluster[which.max(perfil_base$peso_medio)]
  g_suben    <- perfil_base$cluster[which.max(perfil_base$cambio_hhi)]
  resto      <- perfil_base %>% filter(!cluster %in% c(g_gigantes, g_suben))
  g_bajan    <- resto$cluster[which.max(resto$hhi_medio)]
  g_diversif <- resto$cluster[which.min(resto$hhi_medio)]
  nombres_grupo[c(g_gigantes, g_diversif, g_bajan, g_suben, g_auto)] <-
    c("Gigantes de importación", "Diversificados de peso medio o bajo",
      "Dependencia Histórica", "Riesgo Reciente", "Éxito automotriz")
  colores_grupo <- setNames(c(marino, gris_claro, verde, rojo, azul), nombres_grupo[c(g_gigantes, g_diversif, g_bajan, g_suben, g_auto)])
}
cl <- cl %>% mutate(grupo = unname(nombres_grupo[cluster]), etiqueta = etq(hs2))
perfil_grupo <- perfil_grupo %>% mutate(grupo = unname(nombres_grupo[cluster]))
K <- nrow(perfil_grupo)

orden <- cl %>% arrange(desc(participacion_media))
top3  <- orden %>% slice(1:3)
alto  <- orden %>% filter(hhi_medio >= 0.6) %>% slice(1)          # el capítulo grande y muy concentrado
ik    <- function(a, h) ind %>% filter(año == a, hs2 == h)
bajan <- mean(cl$cambio_hhi < 0)
grupo_sube <- perfil_grupo %>% arrange(desc(cambio_hhi)) %>% slice(1)
```

<!--
Este archivo compila desde el principio y lee solo las tablas de datos/.
Las instrucciones dentro de comentarios HTML no aparecen en el dashboard.
-->

# Resumen

## Row {data-height=170}

### Cuota del proveedor principal

```{r kpi1}
valueBox(p0(c_f$top1_pond),
         caption = paste0("Cuota promedio del proveedor principal en ", año_f, " (en ", año_i, ": ", p0(c_i$top1_pond), ")"),
         icon = "fa-globe", color = "primary")
```

### Importaciones

```{r kpi2}
valueBox(f1(ult$M), caption = paste0("Importaciones ", año_f, " (mil millones USD)"),
         icon = "fa-ship", color = "#DEE2E6")
```

### Capítulos menos concentrados

```{r kpi3}
valueBox(p0(bajan), caption = paste0("de los ", nrow(cl), " capítulos redujo su concentración de proveedores"),
         icon = "fa-random", color = "#DEE2E6")
```

### La excepción: energía

```{r kpi4}
a1 <- ik(año_f, alto$hs2)
valueBox(p0(a1$top1), caption = paste0(pais(a1$socio_principal), " en ", tolower(unname(hs_es[alto$hs2])), " (", p1(alto$participacion_media), " de las importaciones)"),
         icon = "fa-bolt", color = naranja)
```

## Row {data-height=560}

### Los capítulos que más pesan no son los más concentrados; la energía es la excepción {data-width=650}

```{r burbujas-estatica}
bub_f <- ind %>%
  filter(año == año_f, hs2 != "99") %>%
  mutate(pct = 100 * participacion,
         grupo = grupo_pais(socio_principal),
         lab = ifelse(rank(-valor_usd) <= 8, paste0("HS", hs2), ""),
         texto = paste0("<b>", etq(hs2), "</b><br>Peso en importaciones: ", round(pct, 2),
                        "%<br>HHI: ", round(hhi, 2),
                        "<br>Proveedor principal: ", pais(socio_principal), " (", round(100 * top1), "%)",
                        "<br>Valor: ", round(valor_usd / 1e9, 2), " mil millones USD"))

p <- ggplot(bub_f, aes(pct, hhi, color = grupo, size = valor_usd / 1e9)) +
  geom_point(aes(text = texto), alpha = 0.75) +
  geom_text(data = filter(bub_f, hs2 != "84"), aes(label = lab), size = 3, nudge_y = 0.06, color = "#33404d", show.legend = FALSE) +
  geom_text(data = filter(bub_f, hs2 == "84"), aes(label = lab), size = 3, nudge_y = -0.08, color = "#33404d", show.legend = FALSE) +
  scale_x_log10(breaks = c(0.0001, 0.001, 0.01, 0.1, 1, 10),
                labels = c("0.0001%", "0.001%", "0.01%", "0.1%", "1%", "10%"),
                expand = expansion(mult = c(0.05, 0.3))) +
  scale_y_continuous(limits = c(0, 1.05)) +
  scale_size_area(max_size = 13, guide = "none") +
  scale_color_manual(values = col_socio) +
  labs(x = paste0("% de las importaciones de ", año_f, " (escala logarítmica)"),
       y = "HHI de proveedores (1 = un solo país)", color = "Proveedor principal") +
  tema_dashboard
ggplotly(p, tooltip = "text") %>% layout(legend = list(orientation = "h", y = -0.22))
```

### Maquinaria y vehículos: ningún país pasa de 40%. Combustibles y cereales: EE. UU. ≈ 90% {data-width=350}

```{r barras-top1}
clave <- c("85", "84", "87", "39", "10", "27")
barras <- ind %>%
  filter(año == año_f, hs2 %in% clave) %>%
  mutate(capitulo = reorder(etq(hs2), top1),
         grupo = grupo_pais(socio_principal),
         texto = paste0("<b>", etq(hs2), "</b><br>", pais(socio_principal), ": ", p0(top1), " del valor"))

plot_ly(barras, x = ~top1, y = ~capitulo, color = ~grupo, colors = col_socio,
        type = "bar", orientation = "h", text = ~p0(top1), textposition = "outside", cliponaxis = FALSE,
        hovertext = ~texto, hoverinfo = "text") %>%
  layout(barmode = "stack",
         xaxis = list(title = paste0("Cuota del proveedor principal, ", año_f), tickformat = ".0%", range = c(0, 1.12)),
         yaxis = list(title = "", categoryorder = "array", categoryarray = levels(barras$capitulo)),
         legend = list(orientation = "h", y = -0.25))
```

## Row {data-height=120}

### Conclusión principal (lectura en 20 segundos)

```{r lectura-ejecutiva, results='asis'}
a0 <- ik(año_i, alto$hs2)
cat("Los tres capítulos que más pesan (**", paste(sub(" · .*", "", top3$etiqueta), collapse = ", "), "**, ",
    p0(sum(top3$participacion_media)), " del valor importado) están repartidos entre varios proveedores y su concentración bajó. ",
    "**La energía es la excepción:** ", tolower(unname(hs_es[alto$hs2])), " pesa ", p1(alto$participacion_media),
    " de las importaciones y ", pais(a1$socio_principal), " pasó de ", p0(a0$top1), " a ", p0(a1$top1), " del valor. ",
    "La concentración no cambia igual en todos los capítulos: ", p0(bajan), " la redujo, pero ",
    grupo_sube$n, " capítulos pequeños la aumentaron. ",
    "Logramos aislar el crecimiento espectacular del sector automotriz, ",
    "y detectamos que los riesgos comerciales se dividen en dos (una dependencia histórica inamovible frente a un aumento de concentración reciente y súbito).", 
    sep = "")
```

# ¿Qué ocurre y qué patrones hay?

## Row {data-height=640}

### Ser un capítulo grande no implica depender de un solo proveedor (mueve el año) {data-width=650}

```{r burbujas-animada}
bub <- ind %>%
  filter(hs2 != "99") %>%
  group_by(año) %>% mutate(rango = rank(-valor_usd)) %>% ungroup() %>%
  mutate(pct = 100 * participacion,
         grupo = grupo_pais(socio_principal),
         lab = ifelse(rango <= 9, paste0("HS", hs2), ""),
         hover = paste0("<b>", etq(hs2), "</b><br>Peso en importaciones: ", round(pct, 2),
                        "%<br>HHI: ", round(hhi, 2),
                        "<br>Proveedor principal: ", pais(socio_principal), " (", round(100 * top1), "%)",
                        "<br>Valor: ", round(valor_usd / 1e9, 2), " mil millones USD"))

plot_ly(bub, x = ~pct, y = ~hhi, size = ~sqrt(valor_usd / 1e9), sizes = c(7, 48),
        color = ~grupo, colors = col_socio,
        frame = ~año, text = ~lab, hovertext = ~hover, hoverinfo = "text",
        type = "scatter", mode = "markers+text", textposition = "top center", textfont = list(size = 11, color = "#33404d"),
        marker = list(sizemode = "diameter", opacity = 0.78, line = list(color = "white", width = 1))) %>%
  layout(xaxis = list(type = "log", title = "% de las importaciones del año (escala logarítmica)",
                      range = log10(c(min(bub$pct) * 0.7, max(bub$pct) * 2.6)),
                      tickvals = c(0.0001, 0.001, 0.01, 0.1, 1, 10),
                      ticktext = c("0.0001%", "0.001%", "0.01%", "0.1%", "1%", "10%")),
         yaxis = list(title = "HHI de proveedores (1 = un solo país)", range = c(0, 1.06)),
         legend = list(orientation = "h", y = 1.08)) %>%
  animation_opts(frame = 900, transition = 500, redraw = FALSE) %>%
  animation_slider(currentvalue = list(prefix = "Año: ", font = list(color = azul)))
```

### La concentración promedio baja: el proveedor principal pasó de 50% a 42% del valor {data-width=350}

```{r concentracion}
plot_ly(conc, x = ~año) %>%
  add_trace(y = ~top1_pond, name = "Cuota del proveedor principal", type = "scatter", mode = "lines+markers",
            line = list(color = azul, width = 3), marker = list(color = azul),
            hovertemplate = "%{x}<br>Cuota del proveedor principal: %{y:.1%}<extra></extra>") %>%
  add_trace(y = ~hhi_pond, name = "HHI", type = "scatter", mode = "lines+markers",
            line = list(color = naranja, width = 3), marker = list(color = naranja),
            hovertemplate = "%{x}<br>HHI ponderado: %{y:.3f}<extra></extra>") %>%
  layout(xaxis = list(title = "", dtick = 1, tickangle = -45),
         yaxis = list(title = "", range = c(0, max(conc$top1_pond) * 1.15)),
         legend = list(orientation = "h", y = -0.3),
         annotations = list(list(xref = "paper", yref = "paper", x = 0, y = 1.08, xanchor = "left", showarrow = FALSE,
                                 text = "Promedio de todos los capítulos, ponderado por valor", font = list(size = 11, color = gris))))
```

## Row {data-height=620}

### EE. UU. domina combustibles, cereales y plásticos; en equipo eléctrico el principal proveedor es China

```{r socios}
clave <- c("27", "10", "39", "85", "84", "87")

sk <- soc %>% filter(hs2 %in% clave) %>% mutate(pais = pais(socio_nombre))
otros <- sk %>% group_by(año, hs2) %>%
  summarise(cuota = pmax(0, 1 - sum(cuota)), .groups = "drop") %>% mutate(pais = "Otros socios")
sk <- bind_rows(sk %>% select(año, hs2, pais, cuota), otros) %>%
  mutate(capitulo = factor(etq(hs2), levels = etq(clave)))

orden_paises <- sk %>% filter(pais != "Otros socios") %>% group_by(pais) %>%
  summarise(t = sum(cuota), .groups = "drop") %>% arrange(desc(t)) %>% pull(pais)
paleta <- c(verde, "#7d6aa6", "#8fb3c9", "#c9a9a6", "#6b7f3a", "#c77db0", "#4d5d6b", "#e0c46c", "#a0522d")
col_paises <- c("EE. UU." = azul, "China" = naranja)
resto_p <- setdiff(orden_paises, names(col_paises))
col_paises <- c(col_paises, setNames(rep_len(paleta, length(resto_p)), resto_p), "Otros socios" = "#E6EAEE")
sk$pais <- factor(sk$pais, levels = rev(c(setdiff(names(col_paises), "Otros socios"), "Otros socios")))
sk$texto <- paste0(sk$pais, " · ", sk$año, ": ", p0(sk$cuota))

p <- ggplot(sk, aes(año, cuota, fill = pais, text = texto)) +
  geom_col(width = 0.85) +
  facet_wrap(~capitulo, ncol = 3) +
  scale_fill_manual(values = col_paises, name = NULL) +
  scale_x_continuous(breaks = c(2015, 2020, 2025)) +
  scale_y_continuous(labels = percent, expand = c(0, 0)) +
  labs(x = NULL, y = "Cuota de cada socio en el valor importado", caption = "Solo socios identificados; no se muestran las etiquetas «nes».") +
  tema_dashboard + theme(panel.spacing = unit(1.1, "lines"), legend.position = "right")
ggplotly(p, tooltip = "text")
```

## Row {.tabset data-height=420}

### Contexto: el saldo comercial fue negativo en 8 de 11 años

```{r saldo}
saldo_g <- saldo %>%
  mutate(signo = ifelse(saldo_mmusd >= 0, "Superávit", "Déficit"),
         texto = paste0(año, ": ", sg(saldo_mmusd), " mil millones USD"),
         y_lab = saldo_mmusd + ifelse(saldo_mmusd >= 0, 3, -3))

p <- ggplot(saldo_g, aes(año, saldo_mmusd, fill = signo, text = texto)) +
  geom_col(width = 0.75) +
  geom_hline(yintercept = 0, color = gris) +
  geom_text(aes(y = y_lab, label = sg(saldo_mmusd)), size = 3.2, color = "#33404d") +
  scale_fill_manual(values = c("Superávit" = verde, "Déficit" = rojo)) +
  scale_x_continuous(breaks = saldo$año) +
  labs(x = NULL, y = "Exportaciones − importaciones (mil millones USD)", fill = NULL,
       caption = "Valores corrientes. El saldo describe el comercio total, no la concentración de proveedores.") +
  tema_dashboard
ggplotly(p, tooltip = "text") %>% layout(legend = list(orientation = "h", y = -0.3))
```

### Importaciones y exportaciones

```{r flujos}
plot_ly(saldo, x = ~año) %>%
  add_trace(y = ~M, name = "Importaciones", type = "scatter", mode = "lines+markers",
            line = list(color = azul, width = 3), marker = list(color = azul),
            hovertemplate = "%{x}<br>Importaciones: %{y:.1f}<extra></extra>") %>%
  add_trace(y = ~X, name = "Exportaciones", type = "scatter", mode = "lines+markers",
            line = list(color = naranja, width = 3), marker = list(color = naranja),
            hovertemplate = "%{x}<br>Exportaciones: %{y:.1f}<extra></extra>") %>%
  layout(xaxis = list(title = "", dtick = 1, tickangle = -45),
         yaxis = list(title = "mil millones USD corrientes"),
         legend = list(orientation = "h", y = 1.1))
```

### Lectura

```{r lectura-saldo, results='asis'}
g <- function(a) saldo %>% filter(año == a)
txt <- paste0("México registró déficit de bienes en **", n_def, " de ", nrow(saldo), " años**, con un saldo acumulado de **",
              sg(acum), " mil millones de USD**.")
if (all(c(2019, 2020, 2021) %in% saldo$año)) {
  txt <- paste0(txt, " La excepción más marcada es **2020**: las importaciones cayeron ",
                f1(100 * (1 - g(2020)$M / g(2019)$M)), "% y las exportaciones ",
                f1(100 * (1 - g(2020)$X / g(2019)$X)), "%, y el saldo fue de ", sg(g(2020)$saldo_mmusd),
                ". En 2021 se revirtió a ", sg(g(2021)$saldo_mmusd), " al recuperarse más rápido las importaciones.")
}
cat(txt)
```

# ¿Qué aporta el modelo?

## Row {data-height=110}

### Qué hace el modelo

```{r modelo-intro, results='asis'}
cat("El modelo (K-means) resume los **", nrow(cl), " capítulos** de importación en **", K, " perfiles**, según su peso económico, ",
    "su nivel de concentración de proveedores y cómo cambiaron ambos entre 2015–2017 y 2023–2025. ",
    "Sirve para ordenar el análisis: describe asociaciones y no explica causas.", sep = "")
```

## Row {data-height=600}

### Cinco perfiles: grandes importadores, Automotriz, Base diversificada y dos tipos de riesgo {data-width=650}

```{r clusters}
cl_p <- cl %>%
  mutate(x = 100 * participacion_media,
         lab = ifelse(participacion_media >= 0.02 | abs(cambio_hhi) >= 0.2, paste0("HS", hs2), ""),
         pos = ifelse(hs2 == "84", "bottom center", "top center"),
         hover = paste0("<b>", etiqueta, "</b><br>Peso medio: ", round(x, 2), "%<br>Cambio del HHI: ", sprintf("%+.3f", cambio_hhi),
                        "<br>HHI medio: ", round(hhi_medio, 2), "<br>Cambio de peso: ", sprintf("%+.2f", cambio_peso_pp), " pp"))

plot_ly(cl_p, x = ~x, y = ~cambio_hhi, color = ~grupo, colors = colores_grupo,
        text = ~lab, hovertext = ~hover, hoverinfo = "text",
        type = "scatter", mode = "markers+text", textposition = ~pos, textfont = list(size = 11, color = "#33404d"),
        marker = list(size = 11, opacity = 0.85, line = list(color = "white", width = 1))) %>%
  layout(xaxis = list(type = "log", title = "Peso promedio en las importaciones, 2015–2025 (escala logarítmica)",
                      tickvals = c(0.0001, 0.001, 0.01, 0.1, 1, 10),
                      ticktext = c("0.0001%", "0.001%", "0.01%", "0.1%", "1%", "10%")),
         yaxis = list(title = "Cambio del HHI (2023–25 vs. 2015–17)"),
         shapes = list(list(type = "line", xref = "paper", x0 = 0, x1 = 1, yref = "y", y0 = 0, y1 = 0,
                            line = list(color = gris, width = 1.2, dash = "dot"))),
         annotations = list(
           list(xref = "paper", yref = "paper", x = 0.005, y = 0.995, xanchor = "left", yanchor = "top",
                showarrow = FALSE, text = "▲ proveedores más concentrados", font = list(color = rojo)),
           list(xref = "paper", yref = "paper", x = 0.005, y = 0.005, xanchor = "left", yanchor = "bottom",
                showarrow = FALSE, text = "▼ proveedores más repartidos", font = list(color = verde))),
         legend = list(orientation = "h", y = -0.2))
```

### Un grupo se diversifica y otro se concentra más {data-width=350}

```{r grupos-barras}
gb <- perfil_grupo %>%
  mutate(color = unname(colores_grupo[grupo]),
         texto = paste0("<b>", grupo, "</b><br>", n, " capítulos<br>Cambio medio del HHI: ", sg(cambio_hhi, f3)),
         etiqueta = sg(cambio_hhi, f3),
         grupo = reorder(paste0(grupo, " (", n, ")"), cambio_hhi))

plot_ly(gb, x = ~cambio_hhi, y = ~grupo, type = "bar", orientation = "h",
        marker = list(color = ~color),
        text = ~etiqueta, textposition = "outside", cliponaxis = FALSE,
        hovertext = ~texto, hoverinfo = "text") %>%
  layout(xaxis = list(title = "Cambio medio del HHI",
                      range = c(min(gb$cambio_hhi) - 0.14, max(gb$cambio_hhi) + 0.14), zeroline = TRUE),
         yaxis = list(title = "", categoryorder = "array", categoryarray = levels(gb$grupo)),
         showlegend = FALSE, margin = list(l = 10))
```

## Row {.tabset data-height=330}

### Perfil de cada grupo

```{r perfil}
perfil_grupo %>%
  arrange(desc(peso_medio)) %>%
  transmute(Grupo = grupo, `Capítulos` = n,
            `Peso medio (%)` = round(100 * peso_medio, 2),
            `HHI medio` = round(hhi_medio, 2),
            `Cambio del HHI` = round(cambio_hhi, 3),
            `Cambio de peso (pp)` = round(cambio_peso_pp, 2)) %>%
  datatable(rownames = FALSE, fillContainer = FALSE, options = list(dom = "t", paging = FALSE, ordering = FALSE))
```

### ¿Por qué este número de grupos?

```{r evaluar-k}
# Se recalcula con las mismas variables estandarizadas del modelo (clusters_k4.rds las incluye).
vars <- c("hhi_medio", "cambio_hhi", "peso_log", "cambio_peso_pp")
Z <- scale(as.matrix(cl[, vars]))
set.seed(123)
evalk <- do.call(rbind, lapply(2:8, function(k) {
  km  <- kmeans(Z, centers = k, nstart = 50)
  sil <- cluster::silhouette(km$cluster, dist(Z))
  data.frame(k = k, wss = km$tot.withinss, silhouette = mean(sil[, "sil_width"]))
}))
mejor  <- evalk[which.max(evalk$silhouette), ]
actual <- evalk[evalk$k == K, ]
evalk$elegido <- ifelse(evalk$k == K, "K elegido", "Otras opciones")

ev_long <- evalk %>% pivot_longer(c(silhouette, wss), names_to = "metrica", values_to = "valor") %>%
  mutate(metrica = recode(metrica, silhouette = "Silhouette (más alto = mejor separación)", wss = "WSS (más bajo = grupos más compactos)"),
         texto = paste0("K = ", k, "<br>", round(valor, 3)))
p <- ggplot(ev_long, aes(k, valor, text = texto)) +
  geom_line(color = gris_claro, linewidth = 1) +
  geom_point(aes(color = elegido, size = elegido)) +
  facet_wrap(~metrica, scales = "free_y") +
  scale_color_manual(values = c("K elegido" = rojo, "Otras opciones" = gris)) +
  scale_size_manual(values = c("K elegido" = 4, "Otras opciones" = 2.2)) +
  scale_x_continuous(breaks = 2:8) +
  labs(x = "Número de grupos (K)", y = NULL, color = NULL, size = NULL) +
  tema_dashboard
ggplotly(p, tooltip = "text") %>% layout(legend = list(orientation = "h", y = -0.25))
```

### Justificación del K

```{r justificacion-k, results='asis'}
cat("Se compararon K = 2 a 8. Aunque con K = 4 ya se notaba un avance, la partición en K = ", K, 
    " fue la elegida porque muestra un 'rebote' o recuperación en la calificación de separación (*Silhouette* de ", f3(actual$silhouette), "). ",
    "Más importante aún, elegir 5 grupos evita el error analítico de aglomerar variaciones distintas: nos permite separar el éxito espectacular del sector automotriz, ",
    "y logra diferenciar a los sectores con dependencia histórica de aquellos que sufrieron un aumento repentino en su concentración comercial.", sep = "")
```

# Exploración {data-orientation=columns}

## Column {data-width=580}

### Cada capítulo conserva su nivel de concentración: pesa más el capítulo que el paso del tiempo

```{r mapa-calor}
top30 <- orden %>% slice(1:30) %>% pull(hs2)
hm <- ind %>%
  filter(hs2 %in% top30) %>%
  mutate(capitulo = factor(etq(hs2), levels = rev(etq(top30))),
         texto = paste0("<b>", etq(hs2), "</b><br>", año, "<br>HHI: ", round(hhi, 2),
                        "<br>Proveedor principal: ", pais(socio_principal), " (", round(100 * top1), "%)"))

p <- ggplot(hm, aes(factor(año), capitulo, fill = hhi, text = texto)) +
  geom_tile(color = "white", linewidth = 0.4) +
  scale_fill_gradient(low = azul_claro, high = "#0B3C7A", limits = c(0, 1), name = "HHI") +
  labs(x = NULL, y = NULL, caption = "Los 30 capítulos de mayor peso, ordenados de mayor a menor.") +
  tema_dashboard + theme(panel.grid = element_blank(), legend.position = "right")
ggplotly(p, tooltip = "text")
```

## Column {data-width=420}

### Consulta por capítulo

```{r tabla-capitulos}
cl %>%
  transmute(`Capítulo` = etiqueta, Grupo = grupo,
            `Peso (%)` = round(100 * participacion_media, 2),
            `HHI medio` = round(hhi_medio, 2),
            `Cambio HHI` = round(cambio_hhi, 3)) %>%
  arrange(desc(`Peso (%)`)) %>%
  datatable(rownames = FALSE, filter = "top", fillContainer = FALSE,
            options = list(pageLength = 8, lengthMenu = c(8, 16, 32, 96), scrollX = TRUE))
```

# Método y límites

## Row {data-height=380}

### Datos y limpieza

- **Fuente:** UN Comtrade, comercio de bienes reportado por México, 2015–2025, por país socio y capítulo HS de 2 dígitos. Valor en USD corrientes.
- **Limpieza:** se excluyeron totales mundiales y desgloses de otro nivel para no duplicar valores. Cada fila es un agregado anual (año × flujo × socio × capítulo), no una transacción.
- **Etiquetas de socio no específicas** (por ejemplo «Other Asia, nes») no se tratan como un país: el modelo y la gráfica de socios usan solo socios identificados. La gráfica de burbujas conserva las etiquetas originales de Comtrade.
- **Capítulo 99** (mercancías sin categoría de producto): se excluye del agrupamiento y de la gráfica de burbujas.

### Modelo

- **Unidad:** un capítulo HS2 de importaciones (96 filas).
- **Variables:** HHI medio, cambio del HHI, peso (con `log1p`) y cambio de peso en puntos porcentuales; estandarizadas.
- **Algoritmo:** K-means. Es un modelo descriptivo: agrupa perfiles parecidos, no predice ni explica causas.
- **HHI:** suma de las cuotas al cuadrado de cada proveedor; 1 = un solo país vende todo.

## Row {data-height=330}

### Decisiones de diseño: qué mostramos y qué no

- La página principal responde solo la pregunta de investigación (peso y concentración de proveedores). El saldo comercial queda como contexto en una pestaña.
- **No mostramos** exportaciones por socio, productos a 4 o 6 dígitos, ni cantidades físicas: el análisis se enfoca en proveedores de importaciones a nivel de capítulo.
- Los grupos se nombran por su perfil y las cifras de los textos se calculan desde los datos.

### Limitaciones y extensiones

- **Valores nominales:** parte de los cambios puede deberse a precios (por ejemplo, en combustibles y cereales).
- **HHI:** mide cómo se reparte el dinero entre países, no qué tan fácil sería cambiar de proveedor ni si hay riesgo de desabasto.
- **HS2 agrupa sectores completos:** dentro de un capítulo diversificado puede haber productos muy concentrados. Los grupos de capítulos pequeños son menos estables.
- **Extensiones:** deflactar los valores, análisis a 4 o 6 dígitos, precios de materias primas (energía) y aranceles.
