---
title: "Análisis Exploratorio de Datos (EDA) y Preparación K-Means"
author: "Análisis Comercial UN Comtrade"
output:
  html_document:
    toc: true
    toc_float: true
    theme: flatly
    highlight: tango
---

## Contexto y Alcance de los Datos

En el presente análisis utiliza información oficial proveniente del repositorio **UN Comtrade** (*United Nations International Trade Statistics Database*), gestionado por la División de Estadística de las Naciones Unidas. Esta base de datos es el estándar global para el registro y monitoreo del comercio internacional de mercancías entre países. El presente análisis será acotado a México como país que reporta, así como a productos con código de 2 dígitos conservando movimientos de importación y exportación.

### ¿Qué representa esta información a grandes rasgos?

A nivel macro, el conjunto de datos extraído documenta el **flujo comercial anual de bienes (importaciones y exportaciones)** hacia el país reportante (México, código M49: `484`) durante el periodo **2015-2025**, desglosado a nivel de transacción individual por producto y país de origen.

Cada registro en este *dataset* captura tres dimensiones fundamentales del intercambio comercial:

1. **Estructura Mercantil (¿Qué se compra?):** Identificado mediante el código del **Sistema Armonizado (HS)** de clasificación arancelaria. En este estudio, los productos se agregan a nivel de **Capítulo (HS a 2 dígitos)** para evaluar los sectores económicos de procedencia.
2. **Origen Geográfico (¿A quién se le compra?):** Representado por el código del país socio o proveedor (`partnerCode`), permitiendo rastrear la procedencia geográfica de las mercancías.
3. **Magnitud Económica (¿Cuánto se compra?):** Expresado a través del valor comercial oficial en dólares estadounidenses (`primaryValue` / `fobvalue`), que mide el volumen financiero del intercambio.

---

### Propósito del Análisis

El objetivo primordial de transformar y estructurar estos registros transaccionales es **evaluar la configuración de la red de comercio en México**. Mediante este análisis exploratorio y la posterior aplicación del algoritmo de agrupación **K-Means**, se busca pasar de un volumen desagregado de datos comerciales a una **segmentación estratégica de proveedores**, identificando patrones de concentración, diversificación y relevancia económica en las relaciones comerciales del país.

```{r setup, include=FALSE}
knitr::opts_chunk$set(echo = FALSE, warning = FALSE, message = FALSE)

# 1. Carga de librerías esenciales
library(jsonlite)
library(dplyr)
library(tidyr)
library(ggplot2)
library(knitr)
library(scales)
library(e1071)      # Asimetría (skewness) y Curtosis (kurtosis)
library(corrplot)   # Matriz de correlación
library(ggrepel)    # Etiquetas dinámicas en gráficos
library(gridExtra)  # Disposición de gráficos
library(cluster)    # Cálculo de silueta y algoritmos de agrupamiento
library(comtradr)   # Cliente oficial de la API de UN Comtrade
library(scales)
library(stringr)

# 2. Carga de la data
# correción: En vez de consultar únicamente el preview de 500 filas de 2022. 
# Usamos un archivo de respaldo local (.rds) que almacena la descarga 2015-2025 de comtradr sin mostrar la API Key en el documento público. 
# Si no existe el archivo, lo descarga automáticamente.


readRenviron("~/.Renviron")
archivo_resp_local <- "comtrade_mex_2015_2025.rds"
necesita_descarga <- TRUE

if (file.exists(archivo_resp_local)) {
  df_comercio_raw <- readRDS(archivo_resp_local)
  if (!is.null(df_comercio_raw) && nrow(df_comercio_raw) > 0 && ncol(df_comercio_raw) > 5) {
    necesita_descarga <- FALSE
  } else {
    file.remove(archivo_resp_local)
  }
}
# Descarga de UN Comtrade (2015-2025) usando la variable de entorno oculta en ~/.Renviron
if (necesita_descarga) {
  if (Sys.getenv("COMTRADE_PRIMARY") == "") {
    stop("No se encontró COMTRADE_PRIMARY en ~/.Renviron.")
  }

# Obtenemos únicamente los códigos de 2 dígitos ("01" a "97") validados por el catálogo de comtradr
  tabla_hs <- ct_get_ref_table("HS")
  codigos_hs2 <- intersect(sprintf("%02d", 1:99), tabla_hs$id)

  # Bloque 1: 2015 a 2019 (~55,000 registros, debajo del límite de 100,000 de la API)
  bloque_1 <- ct_get_data(
    reporter = "MEX",
    partner = "all_countries",
    commodity_code = codigos_hs2,
    start_date = 2015,
    end_date = 2019,
    flow_direction = c("import", "export")
  )

  # Bloque 2: 2020 a 2025 (~55,000 registros, debajo del límite de 100,000 de la API)
  bloque_2 <- ct_get_data(
    reporter = "MEX",
    partner = "all_countries",
    commodity_code = codigos_hs2,
    start_date = 2020,
    end_date = 2025,
    flow_direction = c("import", "export")
  )

  df_comercio_raw <- bind_rows(as_tibble(bloque_1), as_tibble(bloque_2))

  if (nrow(df_comercio_raw) > 0) {
    saveRDS(df_comercio_raw, archivo_resp_local, compress = "xz")
  }
}

# Verificación de integridad de la base
stopifnot("Error: La descarga de Comtrade vino vacía." = nrow(df_comercio_raw) > 0)

# Estandarización de columnas:
# Si los datos vienen de comtradr (snake_case), renombramos las columnas según el Diccionario de Datos (partnerCode, cmdCode, primaryValue, etc.)

df_comercio <- df_comercio_raw %>%
rename(
    reporterCode = any_of("reporter_code"),
    partnerCode  = any_of("partner_code"),
    partnerDesc  = any_of("partner_desc"),
    partner2Code = any_of("partner_2_code"),
    cmdCode      = any_of("cmd_code"),
    cmdDesc      = any_of("cmd_desc"),
    primaryValue = any_of("primary_value"),
    customsCode  = any_of("customs_code"),
    motCode      = any_of("mot_code"),
    flow_code    = any_of("flowCode")
  )

# Asegurar columnas auxiliares por compatibilidad
if (!"flow_code" %in% names(df_comercio) && "flow_desc" %in% names(df_comercio)) {
  df_comercio <- df_comercio %>% mutate(flow_code = flow_desc)
}
if (!"partnerDesc" %in% names(df_comercio)) {
  df_comercio <- df_comercio %>% mutate(partnerDesc = paste("Socio", partnerCode))
}
if (!"cmdDesc" %in% names(df_comercio)) {
  df_comercio <- df_comercio %>% mutate(cmdDesc = paste("Capítulo", substr(cmdCode, 1, 2)))
}

```

Después de decargar nuestros datos, solo nos quedamos con las variables que aportan valor explicativo real para los objetivos del negocio y eliminamos el "ruido" de un dataset que originalmente tiene 47 columnas (donde muchas vienen vacías, constantes o redundantes).

Como la API de un Comtrade mezcla distintos niveles de detalle en una misma tabla, aplicamos estos filtros para no duplicar ni triplicar el valor monetario al sumar por sector:

* **Nos quedamos unicamente con los de 2 dígitos:** `nchar(cmdCode) == 2` y `cmdCode == != "TOTAL"` (omite el total general y los códigos de 4 y 6 dígitos). 
* **Sin totales mundiales:** `partnerCode !=0`.
* **Sin desgloses secundarios:** `partner2Code == 0`

```{r extracción de variables, echo=FALSE}
# Filtrado de transacciones válidas y selección de variables clave
df_clean <- df_comercio %>%
  filter(!is.na(primaryValue), primaryValue > 0, partnerCode != 0, partnerCode != "0", !partnerDesc %in% c("World", "Mundo"),
         cmdCode != "TOTAL", nchar(trimws(as.character(cmdCode))) == 2,
         if ("partner2Code" %in% names(.)) (is.na(partner2Code) | partner2Code == 0) 
         else TRUE,
         if ("customsCode" %in% names(.)) (is.na(customsCode) | customsCode == "C00") 
         else TRUE,
         if ("motCode" %in% names(.)) (is.na(motCode) | motCode == 0) 
         else TRUE
  ) %>%
  select(
    period,
    reporterCode,
    partnerCode,
    partnerDesc,
    cmdCode,
    cmdDesc,
    primaryValue,
    fobvalue,
    flow_code,
    flow_desc
  ) %>%
  mutate(
    año = as.integer(substr(as.character(period), 1, 4)),
    # Extraer Capítulo HS2 (primeros 2 dígitos del código del producto)
    hs2 = substr(trimws(as.character(cmdCode)), 1, 2),
    # Convertir monto a Millones de USD para facilitar interpretación
    val_musd = primaryValue / 1e6,
    #Estandarizar el codigo de flujo en "M" (importaciones) y "X" (Exportaciones)
    flow_code = case_when(
      toupper(as.character(flow_code)) %in% c("M", "Import", "Imports", "1") ~ "M",
      toupper(as.character(flow_code)) %in% c("X", "Export", "Exports", "2") ~ "X",
      TRUE ~ as.character(flow_code)
    )
  )

# Resumen de calidad de datos
cat("Registros originales:", comma(nrow(df_comercio)), "\n")
cat("Registros limpios a nivel Capítulo HS2:", comma(nrow(df_clean)), "\n")
cat ("Periodo temporal efectivo en la base limpia:", min(df_clean$año, na.rm = TRUE), "-", max(df_clean$año, na.rm = TRUE), "\n")
cat("Valores NAs en la variable de valor monetario:", sum(is.na(df_clean$primaryValue)), "\n")

```
```{r eval=FALSE, include=FALSE}
# Resumen completo con skimr
skim(df_clean)

# Resumen de variables numéricas principales (Valores de comercio)
df_clean %>%
  select(primaryValue, fobvalue) %>%
  summary()
```
```{r}
# Ver qué tipo de dato tiene cada columna
str(df_clean)

# Separar automáticamente por tipo
variables_categoricas <- df_clean %>%
  select(where(is.character)) %>%
  names()

variables_continuas <- df_clean %>%
  select(where(is.numeric)) %>%
  names()
```

De la estructura original devuelta por la API (47 variables), se seleccionó un subconjunto de **6 variables**. Esta reducción sigue un principio de parsimonia: elimina variables vacías, constantes o redundantes, conservando únicamente las necesarias para la ingeniería de características del modelo de *clustering*.

### Diccionario de Datos Seleccionado

| Variable | Tipo de Dato | Rol en el Análisis | Justificación |
| :--- | :--- | :--- | :--- |
| **`partnerCode`** | Categórica (`int`) | **Unidad de Análisis** | Identificador único del país socio/proveedor (código M49). Es la variable de agrupación principal sobre la cual se calculan los indicadores del K-Means. |
| **`cmdCode`** | Categórica (`chr`) | **Insumo de Diversificación** | Código del producto en el Sistema Armonizado (HS). Permite extraer los primeros 2 dígitos (`hs2`) para medir cuántos capítulos arancelarios abastece cada socio. |
| **`primaryValue`** | Numérica (`dbl`) | **Métrica de Escala** | Valor comercial oficial estandarizado en USD. Insumo fundamental para calcular el volumen total de compra, cuotas de mercado y el peso sectorial para el $HHI$. |
| **`fobvalue`** | Numérica (`dbl`) | **Validación Financiera** | Valor *Free On Board* (puesto a bordo) en USD. Permite auditar la consistencia contable del registro respecto a `primaryValue`. |
| **`period`** | Categórica (`chr`) | **Control Temporal** | Identifica el año de la transacción (**2015 a 2025**`). Garantiza la comparabilidad temporal de las transacciones. |
| **`flow_code`** | Categórica (`chr`) | **Dirección del flujo** | Distingue entre importaciones `M` y esportaciones `X`, permitiendo separar la red de abastecimiento de la red de ventas externas |

---

### Análisis de variables clave


```{r echo=FALSE}
top_productos <- df_clean %>%
  group_by(cmdCode) %>%
  summarise(
    total_val = sum(primaryValue, na.rm = TRUE),
    promedio_val = mean(primaryValue, na.rm = TRUE),
    conteo = n()
  ) %>%
  arrange(desc(total_val))

head(top_productos, 10)
```


```{r echo=FALSE}
# Datos por año y movimiento
balanza_anual <- df_clean %>%
  group_by(period, flow_desc) %>%
  summarise(total_primaryValue = sum(primaryValue, na.rm = TRUE)/1000000, .groups = "drop")

# Total de exportaciones e importaciones
totales_anuales <- balanza_anual %>%
  group_by(period) %>%
  summarise(total_general = sum(total_primaryValue, na.rm = TRUE))

#Gráfica apreciar mejor los movimientos de importaciones y exportaciones por año.
ggplot(balanza_anual, aes(x = factor(period), y = total_primaryValue, fill = flow_desc)) +
  geom_col(position = "stack") +
  geom_text(
    aes(label = comma(total_primaryValue)),
    position = position_stack(vjust = 0.5),
    color = "white", size = 3, fontface = "bold"
  ) +
  geom_text(
    data = totales_anuales,
    aes(x = factor(period), y = total_general, label = comma(total_general)),
    inherit.aes = FALSE,
    vjust = -0.5, size = 3.2, fontface = "bold"
  ) +
  scale_y_continuous(labels = comma, expand = expansion(mult = c(0, 0.1))) +
  scale_fill_manual(values = c("Export" = "#AA98A9", "Import" = "#8C92AC")) +
  labs(
    title = "Balanza comercial por año: Exportaciones e Importaciones",
    y = "Valor total (M USD)",
    fill = "Movimiento"
  ) +
  theme_minimal()+
  theme(axis.title.x = element_blank(),
        axis.text.y = element_blank(),  
    axis.ticks.y = element_blank() )

```

Notamos que en general el comercio de México con otros paises fue incrementando al pasar de los años, saldo en 2020 que fue el año de la pandemia, donde tanto importanciones como exportaciones tienen una caida importante. 
Una vez que hemos visto el comportamiento general de la balanza, una pregunta que podríamos plantear sería ¿Con qué paises se ha dado mayores movimientos importación y exportación en el periodo de observación? 

```{r echo=FALSE}
# Top 5 paises en exportciones
t5_exporta <- df_clean %>%
  filter(flow_desc == "Export") %>%
  group_by(partnerDesc) %>%
  summarise(total_valor = sum(primaryValue, na.rm = TRUE)/1000000, .groups = "drop") %>%
  arrange(desc(total_valor)) %>%
  slice_head(n = 5)

print(t5_exporta)

# Top 5 países en importaciones
t5_importa <- df_clean %>%
  filter(flow_desc == "Import") %>%
  group_by(partnerDesc) %>%
  summarise(total_valor = sum(primaryValue, na.rm = TRUE)/1000000, .groups = "drop") %>%
  arrange(desc(total_valor)) %>%
  slice_head(n = 5)

print(t5_importa)

```

Notamos que el país con el que mayormente México comercia es con USA tanto en importaciones como exportaciones, sin embargo, también podemos resaltar que en las exportaciones tenemos una monto mayor al de importaciones, por lo cual podemos afirmar que mexico tiene un superavit. 


```{r echo=FALSE}

#mayor cantidad de productos para exportación 
top5_productos_export_usa <- df_clean %>%
  filter(flow_desc == "Export", str_detect(partnerDesc, regex("united states|usa", ignore_case = TRUE))) %>%
  group_by(cmdCode, cmdDesc) %>%
  summarise(total_valor = sum(primaryValue, na.rm = TRUE)/1000000, .groups = "drop") %>%
  arrange(desc(total_valor)) %>%
  slice_head(n = 5)

print(top5_productos_export_usa)

#mayor cantidad de productos para importación 
top5_productos_import_usa <- df_clean %>%
  filter(flow_desc == "Import", str_detect(partnerDesc, regex("united states|usa", ignore_case = TRUE))) %>%
  group_by(cmdCode, cmdDesc) %>%
  summarise(total_valor = sum(primaryValue, na.rm = TRUE)/1000000, .groups = "drop") %>%
  arrange(desc(total_valor)) %>%
  slice_head(n = 5)

print(top5_productos_import_usa)
```
Notamos que con USA las categorías que se tienen en común tanto de exportación como de importación son Vehículos, maquinaria eléctrica y categoría 84 correspondiente a reactores nucleares, bolers, maquinaria y partes para estos.


```{r}
# Exportaciones
# Top 5 de categorías (por valor total acumulado)
top5_cmd_export <- df_clean %>%
  filter(flow_desc == "Export") %>%
  group_by(cmdCode) %>%
  summarise(total_valor = sum(primaryValue, na.rm = TRUE)/1000000, .groups = "drop") %>%
  arrange(desc(total_valor)) %>%
  slice_head(n = 5) %>%
  pull(cmdCode)

# Histórico de las 5 categorías
evolucion_export <- df_clean %>%
  filter(flow_desc == "Export", cmdCode %in% top5_cmd_export) %>%
  group_by(period, cmdCode) %>%
  summarise(total_valor = sum(primaryValue, na.rm = TRUE)/1000000, .groups = "drop")

# Gráfica de líneas

colores_export <- setNames(
  c("#848482", "#6082B6", "#8C92AC", "#BEBFC5", "#98817B"),
  unique(evolucion_export$cmdDesc)
)

ggplot(evolucion_export, aes(x = factor(period), y = total_valor, color = cmdCode, group = cmdCode)) +
  geom_line(linewidth = 1) +
  geom_point(size = 2) +
  scale_color_manual(values = colores_export) +
  scale_y_continuous(labels = comma, expand = expansion(mult = c(0.05, 0.15))) +
  labs(
    title = "Histórico del top 5 en exportación",
    x = "Año",
    y = "Valor total (M USD)",
    color = "Categoría"
  ) +
  theme_minimal() +
  theme(legend.position = "bottom", legend.text = element_text(size = 8),axis.title.x = element_blank(), axis.ticks.y = element_blank() )
```
Notamos que la categoría 87, 84 y 27 han tenido un valor de mercado en exportación en constante asenso, mientras que las categorías 90 y 87 han sido más constantes a lo largo de los años sin tanto crecimiento. 
```{r}
# Imporataciones
# Top 5 de categorías (por valor total acumulado)
top5_cmd_import <- df_clean %>%
  filter(flow_desc == "Import") %>%
  group_by(cmdCode) %>%
  summarise(total_valor = sum(primaryValue, na.rm = TRUE)/1000000, .groups = "drop") %>%
  arrange(desc(total_valor)) %>%
  slice_head(n = 5) %>%
  pull(cmdCode)

# Histórico de las 5 categorías
evolucion_import <- df_clean %>%
  filter(flow_desc == "Import", cmdCode %in% top5_cmd_import) %>%
  group_by(period, cmdCode) %>%
  summarise(total_valor = sum(primaryValue, na.rm = TRUE)/1000000, .groups = "drop")

# Gráfica de líneas

colores_import <- setNames(
  c("#848482", "#6082B6", "#8C92AC", "#BEBFC5", "#98817B"),
  unique(evolucion_export$cmdDesc)
)

ggplot(evolucion_import, aes(x = factor(period), y = total_valor, color = cmdCode, group = cmdCode)) +
  geom_line(linewidth = 1) +
  geom_point(size = 2) +
  scale_color_manual(values = colores_import) +
  scale_y_continuous(labels = comma, expand = expansion(mult = c(0.05, 0.15))) +
  labs(
    title = "Histórico del top 5 en importaciones",
    x = "Año",
    y = "Valor total (M USD)",
    color = "Categoría"
  ) +
  theme_minimal() +
  theme(legend.position = "bottom", legend.text = element_text(size = 8),axis.title.x = element_blank(), axis.ticks.y = element_blank() )
```

Notamos que la categoría 39, 84 y 85 han tenido un desempeño constante a lo largo de los años, mientras que la 87 y 27 han subido y bajado en el valor de las importaciones.

