---
title: "Análisis Exploratorio de Datos (EDA) y Preparación K-Means"
author: "Análisis Comercial UN Comtrade"
output:
  html_document:
    toc: true
    toc_float: true
    theme: flatly
    highlight: tango
---

## Contexto y Alcance de los Datos

En el presente análisis utiliza información oficial proveniente del repositorio **UN Comtrade** (*United Nations International Trade Statistics Database*), gestionado por la División de Estadística de las Naciones Unidas. Esta base de datos es el estándar global para el registro y monitoreo del comercio internacional de mercancías entre países.

### ¿Qué representa esta información a grandes rasgos?

A nivel macro, el conjunto de datos extraído documenta el **flujo comercial anual de bienes (importaciones y exportaciones)** hacia el país reportante (México, código M49: `484`) durante el periodo **2015-2025**, desglosado a nivel de transacción individual por producto y país de origen.

Cada registro en este *dataset* captura tres dimensiones fundamentales del intercambio comercial:

1. **Estructura Mercantil (¿Qué se compra?):** Identificado mediante el código del **Sistema Armonizado (HS)** de clasificación arancelaria. En este estudio, los productos se agregan a nivel de **Capítulo (HS a 2 dígitos)** para evaluar los sectores económicos de procedencia.
2. **Origen Geográfico (¿A quién se le compra?):** Representado por el código del país socio o proveedor (`partnerCode`), permitiendo rastrear la procedencia geográfica de las mercancías.
3. **Magnitud Económica (¿Cuánto se compra?):** Expresado a través del valor comercial oficial en dólares estadounidenses (`primaryValue` / `fobvalue`), que mide el volumen financiero del intercambio.

---

### Propósito del Análisis

El objetivo primordial de transformar y estructurar estos registros transaccionales es **evaluar la configuración de la red de abastecimiento internacional**. Mediante este análisis exploratorio y la posterior aplicación del algoritmo de agrupación **K-Means**, se busca pasar de un volumen desagregado de datos comerciales a una **segmentación estratégica de proveedores**, identificando patrones de concentración, diversificación y relevancia económica en las relaciones comerciales del país.

```{r setup, include=FALSE}
knitr::opts_chunk$set(echo = FALSE, warning = FALSE, message = FALSE)

# 1. Carga de librerías esenciales
library(jsonlite)
library(dplyr)
library(tidyr)
library(ggplot2)
library(knitr)
library(scales)
library(e1071)      # Asimetría (skewness) y Curtosis (kurtosis)
library(corrplot)   # Matriz de correlación
library(ggrepel)    # Etiquetas dinámicas en gráficos
library(gridExtra)  # Disposición de gráficos
library(cluster)    # Cálculo de silueta y algoritmos de agrupamiento
library(comtradr)   # Cliente oficial de la API de UN Comtrade

# 2. Carga de la data
# correción: En vez de consultar únicamente el preview de 500 filas de 2022. 
# Usamos un archivo de respaldo local (.rds) que almacena la descarga 2015-2025 de comtradr sin mostrar la API Key en el documento público. 
# Si no existe el archivo, lo descarga automáticamente.


readRenviron("~/.Renviron")
archivo_resp_local <- "comtrade_mex_2015_2025.rds"
necesita_descarga <- TRUE

if (file.exists(archivo_resp_local)) {
  df_comercio_raw <- readRDS(archivo_resp_local)
  if (!is.null(df_comercio_raw) && nrow(df_comercio_raw) > 0 && ncol(df_comercio_raw) > 5) {
    necesita_descarga <- FALSE
  } else {
    file.remove(archivo_resp_local)
  }
}
# Descarga de UN Comtrade (2015-2025) usando la variable de entorno oculta en ~/.Renviron
if (necesita_descarga) {
  if (Sys.getenv("COMTRADE_PRIMARY") == "") {
    stop("No se encontró COMTRADE_PRIMARY en ~/.Renviron.")
  }

# Obtenemos únicamente los códigos de 2 dígitos ("01" a "97") validados por el catálogo de comtradr
  tabla_hs <- ct_get_ref_table("HS")
  codigos_hs2 <- intersect(sprintf("%02d", 1:99), tabla_hs$id)

  # Bloque 1: 2015 a 2019 (~55,000 registros, debajo del límite de 100,000 de la API)
  bloque_1 <- ct_get_data(
    reporter = "MEX",
    partner = "all_countries",
    commodity_code = codigos_hs2,
    start_date = 2015,
    end_date = 2019,
    flow_direction = c("import", "export")
  )

  # Bloque 2: 2020 a 2025 (~55,000 registros, debajo del límite de 100,000 de la API)
  bloque_2 <- ct_get_data(
    reporter = "MEX",
    partner = "all_countries",
    commodity_code = codigos_hs2,
    start_date = 2020,
    end_date = 2025,
    flow_direction = c("import", "export")
  )

  df_comercio_raw <- bind_rows(as_tibble(bloque_1), as_tibble(bloque_2))

  if (nrow(df_comercio_raw) > 0) {
    saveRDS(df_comercio_raw, archivo_resp_local, compress = "xz")
  }
}

# Verificación de integridad de la base
stopifnot("Error: La descarga de Comtrade vino vacía." = nrow(df_comercio_raw) > 0)

# Estandarización de columnas:
# Si los datos vienen de comtradr (snake_case), renombramos las columnas según el Diccionario de Datos (partnerCode, cmdCode, primaryValue, etc.)

df_comercio <- df_comercio_raw %>%
rename(
    reporterCode = any_of("reporter_code"),
    partnerCode  = any_of("partner_code"),
    partnerDesc  = any_of("partner_desc"),
    partner2Code = any_of("partner_2_code"),
    cmdCode      = any_of("cmd_code"),
    cmdDesc      = any_of("cmd_desc"),
    primaryValue = any_of("primary_value"),
    customsCode  = any_of("customs_code"),
    motCode      = any_of("mot_code"),
    flow_code    = any_of("flowCode")
  )

# Asegurar columnas auxiliares por compatibilidad
if (!"flow_code" %in% names(df_comercio) && "flow_desc" %in% names(df_comercio)) {
  df_comercio <- df_comercio %>% mutate(flow_code = flow_desc)
}
if (!"partnerDesc" %in% names(df_comercio)) {
  df_comercio <- df_comercio %>% mutate(partnerDesc = paste("Socio", partnerCode))
}
if (!"cmdDesc" %in% names(df_comercio)) {
  df_comercio <- df_comercio %>% mutate(cmdDesc = paste("Capítulo", substr(cmdCode, 1, 2)))
}

```
Después de decargar nuestros datos, solo nos quedamos con las variables que aportan valor explicativo real para los objetivos del negocio y eliminamos el "ruido" de un dataset que originalmente tiene 47 columnas (donde muchas vienen vacías, constantes o redundantes).

Como la API de un Comtrade mezcla distintos niveles de detalle en una misma tabla, aplicamos estos filtros para no duplicar ni triplicar el valor monetario al sumar por sector:

* **Nos quedamos unicamente con los de 2 dígitos:** `nchar(cmdCode) == 2` y `cmdCode == != "TOTAL"` (omite el total general y los códigos de 4 y 6 dígitos). 
* **Sin totales mundiales:** `partnerCode !=0`.
* **Sin desgloses secundarios:** `partner2Code == 0`

```{r extracción de variables, echo=FALSE}
# Filtrado de transacciones válidas y selección de variables clave
df_clean <- df_comercio %>%
  filter(!is.na(primaryValue), primaryValue > 0, partnerCode != 0, partnerCode != "0", !partnerDesc %in% c("World", "Mundo"),
         cmdCode != "TOTAL", nchar(trimws(as.character(cmdCode))) == 2,
         if ("partner2Code" %in% names(.)) (is.na(partner2Code) | partner2Code == 0) 
         else TRUE,
         if ("customsCode" %in% names(.)) (is.na(customsCode) | customsCode == "C00") 
         else TRUE,
         if ("motCode" %in% names(.)) (is.na(motCode) | motCode == 0) 
         else TRUE
  ) %>%
  select(
    period,
    reporterCode,
    partnerCode,
    partnerDesc,
    cmdCode,
    cmdDesc,
    primaryValue,
    fobvalue,
    flow_code
  ) %>%
  mutate(
    año = as.integer(substr(as.character(period), 1, 4)),
    # Extraer Capítulo HS2 (primeros 2 dígitos del código del producto)
    hs2 = substr(trimws(as.character(cmdCode)), 1, 2),
    # Convertir monto a Millones de USD para facilitar interpretación
    val_musd = primaryValue / 1e6,
    #Estandarizar el codigo de flujo en "M" (importaciones) y "X" (Exportaciones)
    flow_code = case_when(
      toupper(as.character(flow_code)) %in% c("M", "Import", "Imports", "1") ~ "M",
      toupper(as.character(flow_code)) %in% c("X", "Export", "Exports", "2") ~ "X",
      TRUE ~ as.character(flow_code)
    )
  )

# Resumen de calidad de datos
cat("Registros originales:", comma(nrow(df_comercio)), "\n")
cat("Registros limpios a nivel Capítulo HS2:", comma(nrow(df_clean)), "\n")
cat ("Periodo temporal efectivo en la base limpia:", min(df_clean$año, na.rm = TRUE), "-", max(df_clean$año, na.rm = TRUE), "\n")
cat("Valores NAs en la variable de valor monetario:", sum(is.na(df_clean$primaryValue)), "\n")

```
```{r eval=FALSE, include=FALSE}
# Resumen completo con skimr
skim(df_clean)

# Resumen de variables numéricas principales (Valores de comercio)
df_clean %>%
  select(primaryValue, fobvalue) %>%
  summary()
```

De la estructura original devuelta por la API (47 variables), se seleccionó un subconjunto de **6 variables**. Esta reducción sigue un principio de parsimonia: elimina variables vacías, constantes o redundantes, conservando únicamente las necesarias para la ingeniería de características del modelo de *clustering*.

### Diccionario de Datos Seleccionado

| Variable | Tipo de Dato | Rol en el Análisis | Justificación |
| :--- | :--- | :--- | :--- |
| **`partnerCode`** | Categórica (`int`) | **Unidad de Análisis** | Identificador único del país socio/proveedor (código M49). Es la variable de agrupación principal sobre la cual se calculan los indicadores del K-Means. |
| **`cmdCode`** | Categórica (`chr`) | **Insumo de Diversificación** | Código del producto en el Sistema Armonizado (HS). Permite extraer los primeros 2 dígitos (`hs2`) para medir cuántos capítulos arancelarios abastece cada socio. |
| **`primaryValue`** | Numérica (`dbl`) | **Métrica de Escala** | Valor comercial oficial estandarizado en USD. Insumo fundamental para calcular el volumen total de compra, cuotas de mercado y el peso sectorial para el $HHI$. |
| **`fobvalue`** | Numérica (`dbl`) | **Validación Financiera** | Valor *Free On Board* (puesto a bordo) en USD. Permite auditar la consistencia contable del registro respecto a `primaryValue`. |
| **`period`** | Categórica (`chr`) | **Control Temporal** | Identifica el año de la transacción (**2015 a 2025**`). Garantiza la comparabilidad temporal de las transacciones. |
| **`flow_code`** | Categórica (`chr`) | **Dirección del flujo** | Distingue entre importaciones `M` y esportaciones `X`, permitiendo separar la red de abastecimiento de la red de ventas externas |

---

### Análisis de variables clave


```{r echo=TRUE}
top_productos <- df_clean %>%
  group_by(cmdCode) %>%
  summarise(
    total_val = sum(primaryValue, na.rm = TRUE),
    promedio_val = mean(primaryValue, na.rm = TRUE),
    conteo = n()
  ) %>%
  arrange(desc(total_val))

head(top_productos, 10)
```



