---
title: "Análisis Exploratorio de Datos (EDA) y Preparación K-Means"
author: "Análisis Comercial UN Comtrade"
output:
  html_document:
    toc: true
    toc_float: true
    theme: flatly
    highlight: tango
---

## Contexto y Alcance de los Datos

En el presente análisis utiliza información oficial proveniente del repositorio **UN Comtrade** (*United Nations International Trade Statistics Database*), gestionado por la División de Estadística de las Naciones Unidas. Esta base de datos es el estándar global para el registro y monitoreo del comercio internacional de mercancías entre países.

### ¿Qué representa esta información a grandes rasgos?

A nivel macro, el conjunto de datos extraído documenta el **flujo de importaciones anuales de bienes** hacia el país reportante (México, código M49: `484`) durante el periodo **2022**, desglosado a nivel de transacción individual por producto y país de origen.

Cada registro en este *dataset* captura tres dimensiones fundamentales del intercambio comercial:

1. **Estructura Mercantil (¿Qué se compra?):** Identificado mediante el código del **Sistema Armonizado (HS)** de clasificación arancelaria. En este estudio, los productos se agregan a nivel de **Capítulo (HS a 2 dígitos)** para evaluar los sectores económicos de procedencia.
2. **Origen Geográfico (¿A quién se le compra?):** Representado por el código del país socio o proveedor (`partnerCode`), permitiendo rastrear la procedencia geográfica de las mercancías.
3. **Magnitud Económica (¿Cuánto se compra?):** Expresado a través del valor comercial oficial en dólares estadounidenses (`primaryValue` / `fobvalue`), que mide el volumen financiero del intercambio.

---

### Propósito del Análisis

El objetivo primordial de transformar y estructurar estos registros transaccionales es **evaluar la configuración de la red de abastecimiento internacional**. Mediante este análisis exploratorio y la posterior aplicación del algoritmo de agrupación **K-Means**, se busca pasar de un volumen desagregado de datos comerciales a una **segmentación estratégica de proveedores**, identificando patrones de concentración, diversificación y relevancia económica en las relaciones comerciales del país.

```{r setup, include=FALSE}
knitr::opts_chunk$set(echo = TRUE, warning = FALSE, message = FALSE)

# 1. Carga de librerías esenciales
library(jsonlite)
library(dplyr)
library(tidyr)
library(ggplot2)
library(scales)
library(e1071)      # Asimetría (skewness) y Curtosis (kurtosis)
library(corrplot)   # Matriz de correlación
library(ggrepel)    # Etiquetas dinámicas en gráficos
library(gridExtra)  # Disposición de gráficos

# 2. Carga de la data
# Descarga de datos comerciales reales (Petición directa para evitar errores de red)
url_comercio <- "https://comtradeapi.un.org/public/v1/preview/C/A/HS?reporterCode=484&period=2022&flowCode=M"

# Descargar y decodificar directamente los datos JSON
datos_json <- jsonlite::fromJSON(url_comercio)

# Convertir la tabla interna a un tibble
df_comercio <- as_tibble(datos_json$data)

#str(df_comercio)

```
Después de decargar nuestros datos, solo nos quedamos con las variables que aportan valor explicativo real para los objetivos del negocio y eliminamos el "ruido" de un dataset que originalmente tiene 47 columnas (donde muchas vienen vacías, constantes o redundantes).

```{r extracción de variables, echo=FALSE}
# Filtrado de transacciones válidas y selección de variables clave
df_clean <- df_comercio %>%
  filter(!is.na(primaryValue), primaryValue > 0, partnerCode != 0) %>%
  select(
    period,
    reporterCode,
    partnerCode,
    cmdCode,
    primaryValue,
    fobvalue
  ) %>%
  mutate(
    # Extraer Capítulo HS2 (primeros 2 dígitos del código del producto)
    hs2 = substr(cmdCode, 1, 2),
    # Convertir monto a Millones de USD para facilitar interpretación
    val_musd = primaryValue / 1e6
  )

# Resumen de calidad de datos
cat("Registros originales:", nrow(df_comercio), "\n")
cat("Registros limpios procesados:", nrow(df_clean), "\n")
cat("Valores NAs en la variable de valor monetario:", sum(is.na(df_clean$primaryValue)), "\n")

```
```{r eval=FALSE, include=FALSE}
# Resumen completo con skimr
skim(df_clean)

# Resumen de variables numéricas principales (Valores de comercio)
df_clean %>%
  select(primaryValue, fobvalue) %>%
  summary()
```

De la estructura original devuelta por la API (47 variables), se seleccionó un subconjunto de **6 variables**. Esta reducción sigue un principio de parsimonia: elimina variables vacías, constantes o redundantes, conservando únicamente las necesarias para la ingeniería de características del modelo de *clustering*.

### Diccionario de Datos Seleccionado

| Variable | Tipo de Dato | Rol en el Análisis | Justificación |
| :--- | :--- | :--- | :--- |
| **`partnerCode`** | Categórica (`int`) | **Unidad de Análisis** | Identificador único del país socio/proveedor (código M49). Es la variable de agrupación principal sobre la cual se calculan los indicadores del K-Means. |
| **`cmdCode`** | Categórica (`chr`) | **Insumo de Diversificación** | Código del producto en el Sistema Armonizado (HS). Permite extraer los primeros 2 dígitos (`hs2`) para medir cuántos capítulos arancelarios abastece cada socio. |
| **`primaryValue`** | Numérica (`dbl`) | **Métrica de Escala** | Valor comercial oficial estandarizado en USD. Insumo fundamental para calcular el volumen total de compra, cuotas de mercado y el peso sectorial para el $HHI$. |
| **`fobvalue`** | Numérica (`dbl`) | **Validación Financiera** | Valor *Free On Board* (puesto a bordo) en USD. Permite auditar la consistencia contable del registro respecto a `primaryValue`. |
| **`period`** | Categórica (`chr`) | **Control Temporal** | Identifica el año analizado (`"2022"`). Garantiza la comparabilidad temporal de las transacciones. |
| **`reporterCode`** | Categórica (`int`) | **Filtro de Alcance** | Código M49 del país comprador (`484` - México). Delimita el análisis a la balanza de importaciones de un único país. |

---

### Análisis de variables clave


```{r include=FALSE}
top_productos <- df_clean %>%
  group_by(cmdCode) %>%
  summarise(
    total_val = sum(primaryValue, na.rm = TRUE),
    promedio_val = mean(primaryValue, na.rm = TRUE),
    conteo = n()
  ) %>%
  arrange(desc(total_val))

head(top_productos, 10)
```



