---
title: ""
subtitle: ""
author: ""
date: "`r format(Sys.Date(), '%d/%m/%Y')`"
lang: es
fontsize: 10pt
geometry: margin=2.2cm
output:
  pdf_document:
    latex_engine: xelatex
    toc: false
    toc_depth: 2
    number_sections: true
    keep_tex: true
    fig_caption: true
  html_document:
    toc: true
    toc_float: true
    toc_depth: 2
    number_sections: true
    theme: flatly
    fig_caption: true
params:
  archivo_datos: "comtrade_mex_2015_2025.rds"
  descargar_si_falta: false
  fecha_extraccion: "No registrada en el respaldo original"
header-includes:
  - \usepackage{booktabs}
  - \usepackage{longtable}
  - \usepackage{array}
  - \usepackage{float}
  - \usepackage{microtype}
  - \usepackage{fvextra}
  - \DefineVerbatimEnvironment{Highlighting}{Verbatim}{breaklines,commandchars=\\\{\}}
  - \setlength{\emergencystretch}{3em}
  - \renewcommand{\arraystretch}{1.15}
---

<!-- Para ejecutarlo hay que hacer lo siguiente:
1. Guarda este Rmd junto a comtrade_mex_2015_2025.rds o cambia params$archivo_datos o si estas en tu rama de
   github estás bien.
2. Instala las dependencias una sola vez en la consola:
   install.packages(c("rmarkdown", "knitr", "dplyr", "tidyr", "ggplot2",
                      "scales", "ggrepel", "cluster", "tinytex"))
   tinytex::install_tinytex()
3. Knit > Knit to PDF, o ejecuta:
   rmarkdown::render("Reporte_Comercio_Mexico.Rmd", output_format = "pdf_document")
4. Para una nueva descarga, instala comtradr, configura COMTRADE_PRIMARY y
   cambia descargar_si_falta a true. La clave nunca se imprime.
5. Completa fecha_extraccion con la fecha REAL; no es la fecha de renderizado.
6. Los resultados se recalculan: el código 490 se conserva. Por eso pueden
   diferir del HTML anterior. No copies cifras anteriores sin verificarlas.
-->

```{=latex}
\begin{titlepage}
\centering

\vspace*{2cm}

{\LARGE\bfseries Análisis comercial de México\par}

\vspace{0.7cm}

{\large Importaciones, exportaciones y concentración de proveedores, 2015--2025\par}

\vspace{1.5cm}

{\Large Equipo 11\par}

\vspace{0.8cm}

{\large\bfseries Integrantes\par}

\vspace{0.4cm}

Perales Tapia Abril\par
Sosa Ildefonso Angel David\par
Rojas Arteaga Citlalli\par
Zuñiga Burrusqueta Angel\par
Garcia Rodriguez Antonio\par

\vspace{1cm}

{\large\bfseries Profesora\par}
Claudia Juárez\par

\vfill

Fecha de entrega: 30 de septiembre de 2026\par

\end{titlepage}

\tableofcontents
\clearpage
```
---

```{r setup, include=FALSE}
paquetes <- c("knitr", "dplyr", "tidyr", "ggplot2", "scales", "ggrepel", "cluster")
faltantes <- paquetes[!vapply(paquetes, requireNamespace, logical(1), quietly = TRUE)]
if (length(faltantes)) stop("Instala antes de renderizar: ", paste(faltantes, collapse = ", "))
library(dplyr)
library(tidyr)
library(ggplot2)
knitr::opts_chunk$set(echo = FALSE, message = FALSE, warning = TRUE,
  fig.width = 6.5, fig.height = 4.1, out.width = "100%",
  dev = if (knitr::is_latex_output()) "pdf" else "png", dpi = 150)
theme_set(theme_minimal(base_size = 10) +
  theme(plot.title = element_text(face = "bold", size = 11),
        plot.subtitle = element_text(size = 9),
        legend.position = "bottom", panel.grid.minor = element_blank()))
fmt <- function(x, d = 1) formatC(x, format = "f", digits = d, big.mark = ",")
# Tablas angostas; el detalle de los capítulos se envía a un anexo multipágina.
tabla <- function(x, caption, digits = 3, long = FALSE) {
  knitr::kable(x, digits = digits, caption = caption, row.names = FALSE,
    format = if (knitr::is_latex_output()) "latex" else "html",
    booktabs = TRUE, longtable = knitr::is_latex_output() && long,
    escape = TRUE)
}
```

```{r obtencion-y-normalizacion, include=FALSE}
archivo <- path.expand(params$archivo_datos)
if (!file.exists(archivo)) {
  if (!isTRUE(params$descargar_si_falta)) stop(
    "Falta el respaldo: ", archivo,
    ". Colócalo junto al Rmd o cambia params$archivo_datos. No se descargan datos automáticamente.")
  if (!requireNamespace("comtradr", quietly = TRUE)) stop("Instala comtradr para descargar.")
  if (file.exists(path.expand("~/.Renviron"))) readRenviron(path.expand("~/.Renviron"))
  token <- Sys.getenv("COMTRADE_PRIMARY")
  if (!nzchar(token)) stop("Configura COMTRADE_PRIMARY antes de descargar.")
  ref <- comtradr::ct_get_ref_table("HS")
  hs <- intersect(sprintf("%02d", 1:99), as.character(ref$id))
  if (!length(hs)) stop("No se identificaron códigos HS2 en el catálogo.")
  descargar <- function(inicio, fin) comtradr::ct_get_data(
    type = "goods", frequency = "A", commodity_classification = "HS",
    reporter = "MEX", partner = "all_countries", commodity_code = hs,
    start_date = as.character(inicio), end_date = as.character(fin),
    flow_direction = c("import", "export"), primary_token = token,
    partner_2 = "World", customs_code = "C00", mode_of_transport = "TOTAL modes of transport")
  raw <- bind_rows(descargar(2015, 2019), descargar(2020, 2025))
  if (!nrow(raw)) stop("La descarga no contiene registros.")
  dir.create(dirname(archivo), recursive = TRUE, showWarnings = FALSE)
  saveRDS(raw, archivo, compress = "xz")
} else raw <- readRDS(archivo)
if (!is.data.frame(raw) || !nrow(raw)) stop("El respaldo debe ser un data.frame no vacío.")
# Se admiten nombres de la API y nombres tidy del paquete.
mapa <- list(reporterCode = c("reporter_code"), partnerCode = c("partner_code"),
  partnerDesc = c("partner_desc"), partner2Code = c("partner2_code", "partner_2_code", "partner_2Code"),
  cmdCode = c("cmd_code"), cmdDesc = c("cmd_desc"),
  primaryValue = c("primary_value"), customsCode = c("customs_code"),
  motCode = c("mot_code"), flow_code = c("flowCode"), flow_desc = c("flowDesc"))
df <- as_tibble(raw)
for (destino in names(mapa)) {
  if (!destino %in% names(df)) {
    origen <- intersect(mapa[[destino]], names(df))
    if (length(origen)) names(df)[match(origen[1], names(df))] <- destino
  }
}
if (!"flow_code" %in% names(df) && "flow_desc" %in% names(df)) df$flow_code <- df$flow_desc
requeridas <- c("period", "reporterCode", "partnerCode", "cmdCode", "primaryValue", "flow_code")
if (!all(requeridas %in% names(df))) stop("Faltan columnas: ", paste(setdiff(requeridas, names(df)), collapse = ", "))
if (!"partnerDesc" %in% names(df)) df$partnerDesc <- paste("Socio", df$partnerCode)
if (!"cmdDesc" %in% names(df)) df$cmdDesc <- paste("Capítulo", df$cmdCode)
for (v in c("partner2Code", "customsCode", "motCode")) {
  if (!v %in% names(df)) df[[v]] <- NA
}
if (!is.numeric(df$primaryValue)) stop("primaryValue debe ser numérico; revisa la importación.")
if ("freq_code" %in% names(df) && any(df$freq_code != "A", na.rm = TRUE)) stop("El respaldo contiene frecuencia no anual.")
if ("freqCode" %in% names(df) && any(df$freqCode != "A", na.rm = TRUE)) stop("El respaldo contiene frecuencia no anual.")
exactos <- sum(duplicated(df))
df <- distinct(df) # Solo duplicados completamente idénticos.
df <- df %>% mutate(
  año = suppressWarnings(as.integer(as.character(period))),
  hs2 = trimws(as.character(cmdCode)),
  flujo_aux = toupper(trimws(as.character(flow_code))),
  flow_code = case_when(flujo_aux %in% c("M", "IMPORT", "IMPORTS", "1") ~ "M",
    flujo_aux %in% c("X", "EXPORT", "EXPORTS", "2") ~ "X", TRUE ~ NA_character_))
# partner2Code puede llamarse partner2_code en respaldos tidy.
# Si no se reporta, se admite como dimensión no informada, en consonancia
# con la consulta original sin desglose secundario. No se convierte NA a 0.
# Los códigos secundarios conocidos distintos de cero siguen excluidos.
aux_na <- vapply(df[c("partner2Code", "customsCode", "motCode")], function(x) sum(is.na(x)), integer(1))
partner2_sin_informacion <- aux_na[["partner2Code"]]
aux_obligatorias <- aux_na[c("customsCode", "motCode")]
if (any(aux_obligatorias > 0)) stop("Hay dimensiones auxiliares ausentes o NA: ",
  paste(names(aux_obligatorias)[aux_obligatorias > 0], collapse = ", "),
  ". Verifica aduana y transporte antes de continuar.")
validas <- with(df, !is.na(año) & año %in% 2015:2025 & reporterCode == 484 &
  !is.na(partnerCode) & partnerCode != 0 & grepl("^[0-9]{2}$", hs2) &
  !is.na(flow_code) & is.finite(primaryValue) & primaryValue > 0 &
  (is.na(partner2Code) | partner2Code == 0) & customsCode == "C00" & motCode == 0)
validas[is.na(validas)] <- FALSE
df_clean <- df[validas, ] %>% select(año, flow_code, partnerCode, partnerDesc, hs2, cmdDesc, primaryValue)
if (!nrow(df_clean)) stop("No quedan registros válidos.")
llaves <- df_clean %>% count(año, flow_code, partnerCode, hs2) %>% filter(n > 1)
if (nrow(llaves)) stop("Hay llaves repetidas no idénticas. Revisa clasificación o desgloses antes de agregar.")
faltan <- expand_grid(año = 2015:2025, flow_code = c("M", "X")) %>%
  anti_join(distinct(df_clean, año, flow_code), by = c("año", "flow_code"))
if (nrow(faltan)) stop("Faltan años o flujos: la comparación requiere cobertura 2015–2025.")
calidad <- tibble(Control = c("Registros de origen", "Duplicados exactos retirados",
  "Valor monetario faltante en origen", "Valor monetario no positivo en origen",
  "Registros conservados", "Llaves repetidas después del filtro",
  "Segundo socio sin información (antes del filtro)"),
  Resultado = c(nrow(raw), exactos, sum(is.na(raw[[intersect(c("primaryValue", "primary_value"), names(raw))[1]]])),
    sum(df$primaryValue <= 0, na.rm = TRUE), nrow(df_clean), nrow(llaves), partner2_sin_informacion))
```

```{r indicadores-y-modelos, include=FALSE}
por_socio <- df_clean %>% group_by(año, flow_code, hs2, partnerCode) %>%
  summarise(valor = sum(primaryValue), socio = first(partnerDesc), capitulo = first(cmdDesc), .groups = "drop")
calcular <- function(x) x %>% group_by(año, flow_code, hs2) %>%
  mutate(cuota = valor / sum(valor)) %>%
  summarise(valor = sum(valor), hhi = sum(cuota^2), top1 = max(cuota),
    socio_principal = socio[which.max(cuota)], capitulo = first(capitulo), .groups = "drop") %>%
  group_by(año, flow_code) %>% mutate(participacion = valor / sum(valor)) %>% ungroup()
indicadores <- calcular(por_socio)
# 490 se conserva: UN Comtrade lo utiliza para Taiwán.
# Se excluyen categorías agregadas/confidenciales; solo actúan si están presentes.
codigos_excluidos <- c(899, 473, 637, 527, 577, 568, 839, 838, 837)
indicadores_modelo <- calcular(por_socio %>% filter(flow_code == "M", !partnerCode %in% codigos_excluidos))
perfil <- indicadores_modelo %>% group_by(hs2) %>% summarise(
  capitulo = first(capitulo), años = n_distinct(año),
  inicio = sum(año %in% 2015:2017), fin = sum(año %in% 2023:2025),
  hhi_medio = mean(hhi), cambio_hhi = mean(hhi[año %in% 2023:2025]) - mean(hhi[año %in% 2015:2017]),
  participacion_media = mean(participacion),
  cambio_peso_pp = 100 * (mean(participacion[año %in% 2023:2025]) - mean(participacion[año %in% 2015:2017])),
  .groups = "drop")
datos_modelo <- perfil %>% filter(años == 11, inicio == 3, fin == 3, hs2 != "99") %>%
  mutate(peso_log = log1p(100 * participacion_media)) %>% arrange(hs2)
matriz <- datos_modelo %>% select(hhi_medio, cambio_hhi, peso_log, cambio_peso_pp) %>% as.matrix()
stopifnot(nrow(matriz) > 8, !anyNA(matriz), all(is.finite(matriz)), all(apply(matriz, 2, sd) > 0))
z <- scale(matriz)
distancias <- dist(z)
modelos <- lapply(2:8, function(k) {set.seed(123); kmeans(z, centers = k, nstart = 100, iter.max = 100)})
evaluacion <- tibble(K = 2:8, WSS = vapply(modelos, function(m) m$tot.withinss, numeric(1)),
  Silhouette = vapply(modelos, function(m) mean(cluster::silhouette(m$cluster, distancias)[, "sil_width"]), numeric(1)))
k_mejor <- evaluacion$K[which.max(evaluacion$Silhouette)]
modelo5 <- modelos[[4]]
datos_clusters5 <- datos_modelo %>% mutate(cluster = factor(modelo5$cluster))
perfil5 <- datos_clusters5 %>% group_by(cluster) %>% summarise(Capítulos = n(),
  HHI = mean(hhi_medio), Cambio_HHI = mean(cambio_hhi),
  Peso_pct = 100 * mean(participacion_media), Cambio_pp = mean(cambio_peso_pp), .groups = "drop")
# Estabilidad frente a inicializaciones: índice de Rand ajustado (ARI).
ari <- function(a, b) {
  tab <- table(a, b); pares <- function(v) sum(v * (v - 1) / 2)
  total <- length(a) * (length(a) - 1) / 2
  esperado <- pares(rowSums(tab)) * pares(colSums(tab)) / total
  denom <- (pares(rowSums(tab)) + pares(colSums(tab))) / 2 - esperado
  if (abs(denom) < 1e-12) return(if (identical(a, b)) 1 else NA_real_)
  (pares(tab) - esperado) / denom
}
estabilidad <- vapply(1:20, function(semilla) {
  set.seed(semilla); m <- kmeans(z, centers = 5, nstart = 100, iter.max = 100)
  ari(modelo4$cluster, m$cluster)
}, numeric(1))
anual <- df_clean %>% group_by(año, flow_code) %>% summarise(valor = sum(primaryValue) / 1e9, .groups = "drop")
saldo <- anual %>% pivot_wider(names_from = flow_code, values_from = valor) %>% mutate(saldo = X - M)
socios <- por_socio %>% group_by(flow_code, socio) %>% summarise(valor = sum(valor), .groups = "drop") %>%
  group_by(flow_code) %>% mutate(cuota = valor / sum(valor)) %>% slice_max(valor, n = 5, with_ties = FALSE) %>% ungroup()
resumen_hhi <- indicadores_modelo %>% group_by(año) %>%
  summarise(HHI_ponderado = weighted.mean(hhi, valor), .groups = "drop")
cobertura <- por_socio %>% filter(flow_code == "M") %>% group_by(año) %>%
  summarise(total = sum(valor), incluido = sum(valor[!partnerCode %in% codigos_excluidos]), .groups = "drop") %>%
  mutate(cobertura = incluido / total)
sensibilidad <- indicadores %>% filter(flow_code == "M", año %in% c(2015, 2025), hs2 %in% c("27", "84", "85")) %>%
  select(año, hs2, HHI_original = hhi) %>% left_join(
    indicadores_modelo %>% select(año, hs2, HHI_modelo = hhi), by = c("año", "hs2"))
```

# Introducción

Este proyecto examina la estructura del comercio de bienes reportado por México entre 2015 y 2025. Las exportaciones proporcionan contexto, el foco analítico son las importaciones, su importancia económica por capítulo HS2, la cual es una categoría amplia de mercancías identificada por los primeros dos dígitos del Sistema Armonizado (HS), que se utiliza para clasificar productos en el comercio internacional, además de analizar la concentración del valor entre proveedores.

La base preparada contiene **`r scales::comma(nrow(df_clean))` registros**. Se calculan participaciones, HHI y cambios entre promedios de 2015–2017 y 2023–2025. El índice de Herfindahl–Hirschman (HHI) mide qué tan concentrado está el valor de las importaciones entre los países proveedores. En nuestro proyecto se calcula para cada año y capítulo HS2.

Primero se obtiene la participación de cada proveedor:

$$
p_i = \frac{V_i}{\sum_{j=1}^{n} V_j}
$$

donde $V_i$ es el valor importado desde el proveedor $i$ y $n$ es el número de proveedores con valor positivo observado. Después, se suman los cuadrados de sus participaciones:

$$
HHI = \sum_{i=1}^{n} p_i^2
$$

El índice se expresa aquí en una escala de 0 a 1. Un valor cercano a 1 indica mayor concentración; un valor menor indica una distribución más equilibrada del valor entre proveedores.

| Distribución del valor importado | HHI |
|:--|--:|
| Un proveedor concentra el 100% | 1.00 |
| Dos proveedores tienen 50% cada uno | 0.50 |
| Cuatro proveedores tienen 25% cada uno | 0.25 |

En el análisis temporal se utiliza:

$$
\Delta HHI =
\overline{HHI}_{2023–2025} -
\overline{HHI}_{2015–2017}
$$

Un cambio positivo indica un aumento de la concentración y uno negativo señala una reducción. El HHI no puede ser negativo; su cambio sí puede serlo.

**Alcance de la interpretación:** el HHI mide concentración del valor comercial, no cantidades físicas, facilidad de sustituir proveedores ni riesgo directo de desabasto. Su cálculo depende del universo de socios incluido y debe interpretarse junto con la importancia económica del capítulo.

El agrupamiento utiliza **`r nrow(datos_modelo)` capítulos** y cuatro características estandarizadas.

La mejor silhouette entre las alternativas evaluadas corresponde a **K=`r k_mejor` (`r fmt(max(evaluacion$Silhouette), 3)`)**. Se presenta también una partición de cuatro grupos como herramienta de comunicación, cuya silhouette es **`r fmt(evaluacion$Silhouette[evaluacion$K == 4], 3)`**. Esta elección prioriza el detalle descriptivo y no se presenta como óptimo estadístico.

Los resultados permiten distinguir perfiles de peso económico y concentración. Estos perfiles ayudan a seleccionar capítulos para un análisis más detallado; no constituyen una medida directa de riesgo de desabasto ni una explicación causal.

# Planteación del problema, pregunta y alcance

Una elevada concentración comercial puede coexistir con un valor importado pequeño. Por ello, estudiar proveedores sin considerar el peso económico de cada capítulo puede dar una imagen incompleta de la estructura importadora mexicana.

**Pregunta principal:** ¿Es posible identificar grupos de capítulos HS2 con perfiles similares de importancia económica y concentración de proveedores, considerando sus niveles y los cambios entre el inicio y el final del periodo?

**Hipótesis descriptiva:** los capítulos presentan cambios heterogéneos en concentración y participación. La evidencia se examina descriptivamente; no se realiza una prueba causal ni una prueba formal de hipótesis.

La población de interés es el comercio de mercancías reportado por México en UN Comtrade durante 2015–2025. La unidad de observación es año × flujo × socio × capítulo HS2. La unidad del agrupamiento es el capítulo importador con cobertura completa. El universo está condicionado a los registros y criterios de cobertura disponibles; no es una muestra aleatoria de empresas o transacciones.

No existe una respuesta futura supervisada. Las características para nuestro modelo son HHI, cambio del HHI, participación media transformada y cambio de participación en puntos porcentuales. La salida es una asignación a grupos descriptivos.

# Exploración de los datos y decisiones de preparación para el modelo de K-Means

## Procedencia y cobertura

La fuente es **UN Comtrade**, de la División de Estadística de las Naciones Unidas, consultada mediante el paquete `comtradr`. Se utiliza una copia local de la extracción anual de México, con importaciones y exportaciones por socio y capítulo HS2. 

**Alcance de los datos: ** El periodo extraído (2015–2025) permite comparar once años e incluir etapas anteriores y posteriores a 2020, sin atribuir automáticamente los cambios a ese acontecimiento. HS2 facilita comunicar categorías amplias, a costa de ocultar diferencias internas.

## Calidad y limpieza

```{r tabla-calidad}
tabla(calidad, "Controles de integridad previos a las agregaciones", digits = 0)
```

Se conservaron solo **`r scales::comma(nrow(df_clean))` registros**. Seleccionamos datos reportados a México, incluido a sus socios, flujos reconocidos, códigos HS2 válidos y valores monetarios finitos positivos. Los totales mundiales se excluyen para no sumarlos junto con sus componentes. Se conservan los agregados de aduana y transporte y se excluyen códigos de segundo socio conocidos distintos de cero. 

Los registros ausentes no se imputan como comercio cero. Los valores altos no se eliminan automáticamente: capítulos de gran tamaño pueden representar una estructura económica legítima. La participación se transforma con `log1p(100 × participación)` y las cuatro características se estandarizan. Esto reduce la influencia de magnitudes extremas, sin imponer normalidad a K-Means.

## Decisiones para el modelo

Para nuestro EDA se conserva las etiquetas originales. Para el modelo se excluyen categorías regionales no específicas, confidenciales y entidades especiales presentes en la extracción. **El código 490 se conserva:** UN Comtrade lo utiliza para Taiwán bajo la etiqueta *Other Asia, nes*. 

La participación del modelo usa como denominador el valor importado de los socios conservados de cada año, incluyendo los capítulos disponibles antes de excluir HS99 de las filas del agrupamiento. No debe confundirse con la participación sobre todo el comercio reportado.

En 2025, los socios conservados representan **`r fmt(100 * cobertura$cobertura[cobertura$año == 2025])`%** del valor de importaciones disponible. El anexo contrasta los indicadores originales y los usados en el modelo.

# Análisis exploratorio

## Evolución de los flujos

```{r evolucion-flujos, fig.cap="Valor anual de los capítulos incluidos. USD corrientes."}
ggplot(anual, aes(año, valor, color = flow_code)) + geom_line(linewidth = .8) + geom_point(size = 1.6) +
  scale_x_continuous(breaks = seq(2015, 2025, 2)) +
  scale_color_manual(values = c(M = "#236b8e", X = "#bc6335"), labels = c(M = "Importaciones", X = "Exportaciones")) +
  labs(x = NULL, y = "Miles de millones de USD", color = NULL)
```

Entre 2015 y 2025, el valor nominal importado cambia **`r fmt(100 * (saldo$M[saldo$año == 2025] / saldo$M[saldo$año == 2015] - 1))`%** y el exportado **`r fmt(100 * (saldo$X[saldo$año == 2025] / saldo$X[saldo$año == 2015] - 1))`%**. Son variaciones monetarias, no crecimiento de cantidades físicas. El saldo de los capítulos incluidos en 2025 es **`r fmt(saldo$saldo[saldo$año == 2025])` miles de millones de USD**, calculado como exportaciones menos importaciones.

## Principales socios

```{r socios-principales}
socios %>% mutate(Flujo = if_else(flow_code == "M", "Importación", "Exportación"),
  Socio = socio, `Valor (mil M USD)` = valor / 1e9, `Cuota (%)` = 100 * cuota) %>%
  select(Flujo, Socio, `Valor (mil M USD)`, `Cuota (%)`) %>%
  tabla("Cinco principales socios por valor acumulado, 2015–2025", digits = 1)
```

Las cuotas son proporciones del valor acumulado de cada flujo. Un ranking acumulado resume importancia económica, pero no demuestra que las posiciones hayan permanecido iguales cada año. Las categorías especiales se muestran con su etiqueta original y no se interpretan automáticamente como países.

### Participación anual de los socios dominantes

El ranking acumulado se complementa con la cuota del socio principal y de los tres principales socios de cada año. Así se distingue la importancia histórica de los socios de su concentración anual en cada flujo.

```{r complemento-cuotas-socios, fig.cap="Cuotas anuales Top 1 y Top 3 del valor total de cada flujo, conservando las etiquetas originales."}
comp_socios_anuales <- por_socio %>% group_by(año, flow_code, partnerCode) %>%
  summarise(valor = sum(valor), .groups = "drop") %>% group_by(año, flow_code) %>%
  summarise(`Top 1` = max(valor) / sum(valor),
    `Top 3` = sum(head(sort(valor, decreasing = TRUE), 3)) / sum(valor), .groups = "drop")
comp_socios_anuales %>% mutate(Flujo = if_else(flow_code == "M", "Importaciones", "Exportaciones")) %>%
  pivot_longer(c(`Top 1`, `Top 3`), names_to = "Indicador", values_to = "Cuota") %>%
  ggplot(aes(año, Cuota, color = Indicador)) + geom_line(linewidth = .8) +
  facet_wrap(~ Flujo) + scale_x_continuous(breaks = c(2015, 2020, 2025)) +
  scale_y_continuous(labels = scales::label_percent(accuracy = 1), limits = c(0, 1)) +
  labs(x = NULL, y = "Participación del valor", color = NULL)
```

Una cuota Top 1 elevada indica que un solo socio domina el flujo agregado; la diferencia con Top 3 muestra cuánto aportan los dos siguientes. Los integrantes de estos rankings pueden cambiar entre años. Estas medidas agregadas no sustituyen al HHI por capítulo: una estructura aparentemente diversificada en el total puede ocultar productos muy concentrados.

## Concentración e importancia económica

Para cada año y capítulo se calcula la cuota del socio como su valor dividido entre el total del capítulo. El HHI es la suma de las cuotas al cuadrado: valores cercanos a uno indican mayor concentración. El indicador es positivo; **lo que puede ser negativo es su cambio**. El número efectivo de socios es su inverso, mientras que `top1` es la cuota del proveedor principal.

```{r trayectoria-hhi, fig.cap="Promedio del HHI importador por capítulo, ponderado por valor anual de los socios conservados."}
ggplot(resumen_hhi, aes(año, HHI_ponderado)) + geom_line(color = "#236b8e", linewidth = .8) +
  geom_point(color = "#236b8e", size = 1.7) + scale_x_continuous(breaks = seq(2015, 2025, 2)) +
  labs(x = NULL, y = "HHI ponderado")
```

El HHI ponderado pasa de **`r fmt(resumen_hhi$HHI_ponderado[resumen_hhi$año == 2015], 3)`** en 2015 a **`r fmt(resumen_hhi$HHI_ponderado[resumen_hhi$año == 2025], 3)`** en 2025. Este promedio combina cambios de concentración y cambios de peso de los capítulos.

```{r peso-y-concentracion, fig.cap="Cada punto es un capítulo importador con cobertura completa; se etiquetan los ocho de mayor participación media."}
etiquetas <- datos_modelo %>% slice_max(participacion_media, n = 8, with_ties = FALSE)
ggplot(datos_modelo, aes(participacion_media, hhi_medio)) + geom_point(color = "#236b8e", alpha = .7) +
  ggrepel::geom_text_repel(data = etiquetas, aes(label = hs2), size = 3, max.overlaps = Inf, seed = 123) +
  scale_x_log10(labels = scales::label_percent(accuracy = .01)) +
  labs(x = "Participación media (escala logarítmica)", y = "HHI medio")
```

Los capítulos de gran peso y los más concentrados no son necesariamente los mismos. El gráfico permite distinguir ambas dimensiones; no mide la facilidad de sustituir proveedores. Entre los capítulos del modelo, **`r sum(datos_modelo$cambio_hhi < 0)`** reducen su HHI y **`r sum(datos_modelo$cambio_hhi > 0)`** lo aumentan entre las ventanas comparadas.

# Metodología y agrupamiento

Utilizamos un algoritmo (K-Means) que agrupa a las distintas industrias buscando similitudes en cuatro aspectos: su nivel de dependencia (HHI), cómo cambió esa dependencia, su tamaño económico y su crecimiento. Para evitar errores, se excluyó la categoría de "mercancías no especificadas" (HS99).

Se evalúan K=2 a K=8, con semilla fija y 100 inicializaciones. La WSS mide dispersión interna y disminuye al aumentar K; la silhouette evalúa separación relativa. K-Means no exige normalidad, pero puede ser sensible a extremos, formas no esféricas y características correlacionadas.

```{r evaluacion-k}
tabla(evaluacion, "Comparación de alternativas de agrupamiento")
```

La mayor silhouette corresponde a K=`r k_mejor`. Para comunicar perfiles más detallados se examina K=4, sin afirmar que maximice la separación. K=5 obtiene una silhouette de `r fmt(evaluacion$Silhouette[evaluacion$K == 5], 3)` y debe considerarse como alternativa; cuatro grupos se presentan como una partición descriptiva manejable, no como el único número defendible. Usar 5 grupos (r fmt(evaluacion$Silhouette[evaluacion$K == 5], 3) de calificación en Silueta) representó un rebote positivo en la separación de los datos y nos permitió observar detalles clave, como el crecimiento aislado del sector automotriz.

No se divide entrenamiento y prueba porque el objetivo es describir los capítulos observados, no predecir una etiqueta futura. La evaluación combina métricas internas, interpretación de perfiles y estabilidad frente a inicializaciones. Esto no reemplaza una validación temporal o externa.

La comparación con 20 semillas alternativas obtiene ARI medio **`r fmt(mean(estabilidad, na.rm = TRUE), 3)`** y mínimo **`r fmt(min(estabilidad, na.rm = TRUE), 3)`**. ARI=1 indica asignaciones equivalentes aunque cambien los números de grupo. Esta prueba evalúa inicialización, no robustez a nuevas observaciones o ventanas temporales.

## Resultado final: Perfiles de cuatro grupos

```{r perfiles-k5}
perfil5 %>% rename(Grupo = cluster, `Δ HHI` = Cambio_HHI,
  `Peso (%)` = Peso_pct, `Δ peso (pp)` = Cambio_pp) %>%
  tabla("Promedios por capítulo y grupo; el peso no es la cuota conjunta del grupo")
```

Los números de cluster son identificadores arbitrarios. Sus diferencias se interpretan con la tabla en unidades originales, sin asumir que todos los capítulos de un grupo comparten el mismo signo de cambio. Un HHI elevado puede coexistir con una reducción de concentración.

```{r lectura-perfiles, results='asis'}
for (i in seq_len(nrow(perfil5))) {
  p <- perfil5[i, ]; direccion <- if (p$Cambio_HHI > 0) "aumento" else if (p$Cambio_HHI < 0) "reducción" else "estabilidad"
  cat(sprintf("\n- **Grupo %s:** %s capítulos; participación media por capítulo de %s%% y HHI medio de %s. Presenta %s promedio del HHI (%s) y cambio de peso de %s puntos porcentuales.\n",
    as.character(p$cluster), p$Capítulos, fmt(p$Peso_pct, 2), fmt(p$HHI, 3), direccion,
    fmt(p$Cambio_HHI, 3), fmt(p$Cambio_pp, 3)))
}
```

```{r clusters-nivel, fig.cap="K=5: peso y nivel de concentración. El tamaño indica la magnitud del cambio, sin distinguir su signo."}
etiquetas <- datos_clusters5 %>% slice_max(participacion_media, n = 8, with_ties = FALSE)
ggplot(datos_clusters5, aes(participacion_media, hhi_medio, color = cluster, size = abs(cambio_hhi))) +
  geom_point(alpha = .75) +
  ggrepel::geom_text_repel(data = etiquetas, aes(label = hs2), size = 3, seed = 123, show.legend = FALSE) +
  scale_x_log10(labels = scales::label_percent(accuracy = .01)) +
  labs(x = "Participación media (escala logarítmica)", y = "HHI medio", color = "Grupo", size = "|Cambio HHI|")
```

```{r clusters-cambio, fig.cap="K=5: dirección del cambio del HHI. Arriba de cero aumenta la concentración; abajo disminuye."}
ggplot(datos_clusters5, aes(participacion_media, cambio_hhi, color = cluster)) +
  geom_hline(yintercept = 0, linetype = "dashed", color = "grey45") + geom_point(alpha = .8, size = 2) +
  ggrepel::geom_text_repel(data = etiquetas, aes(label = hs2), size = 3, seed = 123, show.legend = FALSE) +
  scale_x_log10(labels = scales::label_percent(accuracy = .01)) +
  labs(x = "Participación media (escala logarítmica)", y = "Cambio del HHI", color = "Grupo")
```

La segunda visualización complementa la primera: diferencia aumento y reducción del HHI entre las ventanas comparadas. La separación del modelo usa cuatro variables, una proyección de dos dimensiones puede mostrar superposición aun cuando el algoritmo distinga los capítulos en el espacio completo.

En este sentido, elegir el modelo de 5 grupos (K=5) en lugar del de 4 es la mejor decisión, tanto por motivos matemáticos como de negocios. Hacer 5 grupos logra que la calificación de separación (silhouette de r fmt(evaluacion$Silhouette[evaluacion$K == 5], 3)) rebote y mejore frente a la caída que tenía con 4, lo que significa que las fronteras entre los grupos son más claras. En los negocios, usar 5 grupos evita el error de meter situaciones muy distintas en un mismo cluster, es decir, nos permite separar el éxito de los vehículos (HS87) frente a la manufactura común, y logra diferenciar muy bien a los sectores que siempre han dependido de un solo país (como los cereales y combustibles) de aquellos que sufrieron un aumento repentino en su dependencia comercial.

# Conclusiones

La evidencia responde a las preguntas iniciales en los siguientes términos:

1. **Evolución comercial y socios:** las series describen la trayectoria nominal de importaciones y exportaciones, y el ranking identifica sus principales socios por valor acumulado. Estados Unidos lidera por el valor total que le compramos, seguido por potencias asiáticas como China. El saldo final de la balanza se calcula simplemente por la diferencia entre ventas y compras, no por suma de flujos.

2. **Concentración:** los capítulos presentan cambios heterogéneos. El promedio ponderado y la comparación de ventanas sintetizan comportamientos distintos; evaluar promedios nos ayuda a resumir lo que pasó, por ejemplo el hecho de que le compremos casi todos nuestros combustibles (HS27) a Estados Unidos no significa, por sí solo, que estemos en un riesgo inminente de desabasto mañana, ya que hay contratos e infraestructura sólida de por medio.
3. **Importancia económica:** `r sum(datos_modelo$cambio_peso_pp > 0)` capítulos del modelo ganan participación (como lo logró el sector automotriz) y `r sum(datos_modelo$cambio_peso_pp < 0)` la pierden. Es importante aclarar que estos son cambios de participación, no significan necesariamente que el país haya gastado menos dinero absoluto en ellos, sino que otros sectores crecieron mucho más rápido.
4. **Agrupamiento:** es posible construir perfiles exploratorios que combinan su tamaño económico con su nivel de dependencia. K=5 ofrece detalle comunicable, con silhouette de `r fmt(evaluacion$Silhouette[evaluacion$K == 5], 3)`. Confirmamos que 5 grupos es la división óptima porque mejora la separación matemática (silhouette) frente a los 4 clusters. 
Por lo tanto , el modelo desglosa de manera efectiva el despegue acelerado del sector automotriz y diferencia la dependencia "de siempre" (generalmente hacia Estados Unidos) de los nuevos riesgos comerciales que surgieron repentinamente en esta década.

Los resultados son compatibles con la hipótesis descriptiva. La utilidad práctica consiste en seleccionar capítulos para profundizar su estructura de abastecimiento, considerando conjuntamente concentración y relevancia económica. Se requiere análisis de productos y sustitución antes de formular recomendaciones operativas.



# Anexo

## Diccionario del modelo

| Característica | Definición | Unidad |
|:--|:--|:--|
| HHI medio | Promedio anual de la suma de cuotas al cuadrado | Índice entre 0 y 1 |
| Cambio HHI | HHI medio final menos inicial | Puntos del índice |
| Peso transformado | log1p de la participación media en porcentaje | Transformación logarítmica |
| Cambio de peso | Participación media final menos inicial | Puntos porcentuales |


